【裁判字號】    90,訴,1042
【裁判日期】    920310
【裁判案由】    給付買賣價金
【裁判全文】
臺灣臺南地方法院民事判決  九十年度訴字第一○四二號
    原告即反訴被告  台灣糖業股份有限公司
    法 定 代 理 人  甲○○.
    訴 訟 代 理 人  林樹根律師
                    洪茂松律師
    被告即反訴原告  乙○○
    訴 訟 代 理 人  郁旭華律師
                    王燕玲律師
右當事人間請求給付買賣價金事件，本院判決如左：
    主      文
原告之本訴及其假執行之聲請均駁回。
本訴訴訟費用由原告負擔。
反訴被告應給付反訴原告新台幣拾萬伍仟柒佰肆拾壹元，及自民國九十二年一月
四日起至清償日止，按年息百分之五計算之利息。
反訴原告其餘之反訴駁回。
反訴訴訟費用由反訴被告負擔百分之五十二，餘由反訴原告負擔。
    事      實
甲、原告即反訴被告方面：
  壹、本訴部分：
    一、聲明：
      （一）被告應給付原告新台幣（下同）捌萬柒仟捌佰肆拾肆元，及自民國（下
            同）九十一年九月十一日起至清償日止，按年息百分之五計算之利息。
      （二）訴訟費用由被告負擔。
      （三）願供擔保，請准宣告假執行。
    二、陳述：
      （一）緣原告於八十三年間在坐落台南市○區○○○段四０六六地號土地上，
            起造「文化新城」地上四層、地下一層透天住宅六十戶（第一期），被
            告乙○○於八十三年十一月一日訂購編號F27房屋（門牌台南市○○○
            路三段三九九巷二二弄五號）一戶及其基地應有部分之土地，暨地下一
            層編號F27號停車位，總價金（含車位）八百八十八萬元，依兩造所訂
            立買賣契約第四條第一項之約定，買方於接到賣方通知交屋時，於交屋
            期限內應將尾款交付賣方，茲原告業於八十五年八月十九日將被告所購
            買編號F27之房屋交付被告使用，被告並已遷入居住使用，且系爭「文
            化新城」第一期房屋，於八十五年五月十六日取得台南市政府工務局所
            核發（八五）南工使字第０八七六號使用執照，並接通水電後，原告為
            便利承購戶及早使用房屋，就於八十五年六月間起辦理交屋手續，並接
            續辦理房屋所有權保存登記作業，惟嗣因室內樓梯淨寬不足，經主管機
            關於八十五年八月十九日以八五南市工建字第二九００六號函註銷使用
            執照，致房屋所有權保存登記作業被迫中止，之後，被告即以房屋施工
            瑕疵及房屋使用執照註銷、辦理所有權移轉登記延後、遲延完工交屋等
            為由，於交屋後竟仍拒不依約給付價金尾款。嗣兩造於八十七年十二月
            十一日在台南市東區調解委員會進行解，就被告所指房屋施工瑕疵修補
            費用之賠償數額，雙方達成以減價五十三萬七千二百五十四元為賠償條
            件，由房屋總價扣除，而成立調解，惟關於原房屋使用執照被主管機關
            撤銷，致房屋所有權保存及過戶登記作業延後、逾期完工之賠償事宜，
            則未成立調解。而系爭F27房屋，嗣係直到九十年十一月十五日始重新
            取得房屋使用執照，並於九十一年四月十六日辦妥保存登記在案。
      （二）系爭房屋之原使用執照被撤銷後，原告曾提出退屋或不退屋兩種解決方
            案，與承購戶協商善後，其中選擇不退屋而繼續購買之承購戶計有十六
            戶，其中F6、F19、F26、F31、F34、F60等六戶，原告起訴請求給付價
            金尾款，現由鈞院九十年度重訴字第三七八號（禮股）審理中，F2、
            F20、F32、F46等四戶，由鈞院九十年度重訴字第三七九號（溫股）審
            理中，F27即為本案，另F11、F30、F33、F43、F50則皆已履約完畢，上
            開十六戶，除了F60葉貴美及本案（F27）外，其餘十四戶均於八十七年
            十二月間與原告成立調解，以總價金一成，作為原房屋使用執照撤銷、
            房屋所有權保存及過戶登記作業延後、逾期完工等之賠償基準，而另案
            F60葉貴美部分，雖漏未通知進行調解，原告亦比照其他承購戶之調解
            條件，即比照工程瑕疵賠償五三七二五四元，使用執照撤銷、房屋所有
            權保存及過戶登記延後、逾期完工等賠償以總價一成作為基準，由總價
            扣減。關於本案，原告亦同意比照其他承購戶與原告成立之調解條件，
            即以總價金之一成賠償被告關於原使用執照撤銷、房屋所有權保存及過
            戶登記作業延後、逾期完工等損失，並由價金尾款中扣除。
      （三）又依土地稅法第三十五條第一項之規定，土地所有權人於出售土地後，
            自完成移轉登記之日起，二年內重購土地，合於同條第一項所規定三種
            情形之一者，其新購土地地價超過原出售土地地價，扣除土地增值稅後
            之餘額者，得向主管機關申請就其已納土地增值稅額內，退還其不足支
            付新購土地地價之數額。查被告乙○○於八十三年十一月一日購買系爭
            房屋、土地後，曾於八十四年三月間出售其他房地，因此，若本件系爭
            房地能夠及時於二年內完成所有權移轉登記予被告，則可符合土地稅法
            第三十五條第一項之規定，得申請退還部分土地增值稅，惟因系爭房屋
            使用執照被註銷，須重新申領使用執照，致辦理所有權保存登記及移轉
            登記遲延，致被告乙○○未能及時申請退稅，為此，原告同意就被告實
            際繳納之土地增值稅金額四十萬一千零十八元，以百分之八十五計算，
            依減價方式賠償被告三十四萬零八百六十五元（401018×85%≒340865
            ）。
      （四）另原告點交房屋後，被告曾於系爭房屋二樓及五樓增建部分建物，嗣原
            告為辦理重新申領使用執照作業，必須連同該增建部分建物予以補辦變
            更設計合法化，經兩造協議委託建築師依法辦理變更設計等作業，費用
            則約定由被告支付，並計入買賣價金之一部，關於增建部分辦理變更設
            計合法化之費用，經核對土地登記簿謄本所載登記面積，系爭F27房屋
            之二樓部分之實際增建面積為8.68㎡（增建後面積50.73㎡－增建前面
            積42.05㎡＝8.68㎡），系爭F27房屋之五樓部分之實際增建面積為
            30.18㎡（增建後面積36.06㎡－增建前面積5.88㎡＝30.18㎡），系爭
            F27房屋之五樓陽台部分之實際增建面積為5.49㎡（增建後面積13.64
            ㎡－增建前面積8.15㎡＝5.49㎡），二樓部分之變更設計費用為每平方
            公尺一千元，五樓含陽台部分之變更設計費用為每平方公尺五百元，所
            以被告乙○○共計應給付增建部分變更設計合法化費用貳萬陸仟伍佰壹
            拾伍元【8.68×1000＋ (30.18＋5.49)×500＝26515】。
      （五）再依兩造買賣契約第一條第四款所約定：「本條第（二）款建物面積以
            地政機關實實測後登記簿之面積為準，如有誤差在百分之一（含）以內
            者，雙方互不找補；如誤差超過百分之一以上，雙方應就超過百分之一
            以上部分按房地總價除以本約建物面積換算之單價，於房地產權移轉登
            記前無息相互找補價款」等語，雙方應就系爭房屋面積誤差部分互為找
            補，且被告乙○○因補辦變更設計手續使增建部分合法化，致該增建部
            分之面積，依法必須併入原建物辦理所有權保存登記之面積，就此部分
            面積，經雙方約定不列入合約面積計算，所以，依兩造買賣契約第一條
            第四款計算面積誤差找補金額時，必須將被告自行增建部分之面積，由
            全部保存登記面積中扣除。經依土地登記簿謄本之記載，比較實際完成
            保存登記之房屋面積，與兩造買賣契約約定之銷售面積，計算誤差面積
            ，並依據買賣契約第一條第四款之約定，計算本案房屋面積誤差找補金
            額，被告所購系爭房屋之「約定銷售面積」為288.03㎡（即87.129坪）
            ，而「實際辦理保存登記面積」為322.67㎡（主建物255.52㎡＋附屬建
            物23.93㎡＋共有部分之持分比例43.22㎡＝322.67㎡），扣除其中由被
            告自行增建並經列入保存登記部分之面積44.35㎡（增建二樓8.68㎡＋
            增建五樓30.18㎡＋增建五樓陽台5.49㎡＝44.35㎡），所以「實際辦理
            保存登記面積」較諸「約定銷售面積」尚不足9.71㎡【 (322.67㎡－
            44.35㎡)－288.03㎡＝－9.71㎡】，所以銷售面積誤差百分比為
            0.033711（9.71㎡÷288.03㎡≒0.033711），則依契約所約定之誤差找
            補面積為2.065917坪【288.03㎡× (0.000000－0.01)×0.3025≒
            2.065917坪】，而契約所約定之每坪售價為101918元（0000000元÷
            87.129坪≒101918元），從而，找補金額應為貳拾壹萬零伍佰伍拾肆元
            （101918×2.065917≒210554），則本案因面積誤差（不足）部分而應
            減少價金之數額為貳拾壹萬零伍佰伍拾肆元。
      （六）綜上，被告乙○○應給付之價金尾款，應為：被告乙○○所購買編號
            F27房屋總價八百八十八萬元，扣減已付價款二百四十九萬元，扣減兩
            造成立調解之房屋瑕疵修補費用五十三萬七千二百五十四元，扣減因房
            屋使用執照註銷、遲延辦理所有權移轉登記、逾期完工交屋等賠償，原
            告同意以總價一成即八十八萬八千元計算，扣減土地重購退稅損失賠償
            三十四萬零八百六十五元，加計增建部分變更設計費用二萬六千五百一
            十五元，扣減面積不足之應減價額貳拾壹萬零伍佰伍拾肆元，等於應付
            尾款金額四百四十三萬九千八百四十二元（0000000－0000000－000000
            －000000－000000＋00000－000000＝0000000），亦即，在未計入被告
            提出部分清償之前（截至九十一年七月十八日止），被告乙○○應給付
            之價金尾款為四百四十三萬九千八百四十二元。
      （七）另本件原告係於九十年六月八日起訴，被告於九十年六月二十日收受起
            訴狀繕本之送達，嗣被告乙○○又於九十一年七月十六日交付面額二百
            六十萬六千三百五十元之支票乙紙予原告，已於九十一年七月十九日兌
            付作為一部清償，則被告乙○○清償該二百六十萬六千三百五十元，依
            法應先抵充自九十年六月二十一日被告乙○○收受本件訴狀繕本送達翌
            日起，至部分清償前一日即九十一年七月十八日止為期三九三日，以四
            百四十三萬九千八百四十二元為本金，按年息百分之五計算之法定遲延
            利息，計二十三萬九千零二十一元（0000000×5%÷365×393≒239021
            ），所以，被告乙○○九十一年七月十九日清償數額二百六十萬六千三
            百五十元，先抵扣法定遲延利息二十三萬九千零二十一元之後，尚可抵
            充價金之數額為二百三十六萬七千三百二十九元（0000000－000000＝
            0000000），則截至九十一年七月十九日止，被告乙○○尚欠價金二百
            零七萬二千五百十三元，及自九十一年七月十九日起至清償日止，按年
            息百分之五計算之利息。
      （八）又被告乙○○係以系爭房地辦理銀行抵押貸款，銀行係於九十一年九月
            十一日撥款二百萬元予原告，亦即，乙○○嗣又於九十一年九月十一日
            部分清償二百萬元，則被告乙○○清償之上開二百萬元，亦應先抵充以
            二百零七萬二千五百十三元為本金，自九十一年七月十九日起，至部分
            清償前一日即九十一年九月十日止為期五四日之法定遲延利息，計一萬
            五千三百三十一元（0000000×5%÷365×54≒15331），則該二百萬元
            於抵充利息一萬五千三百三十一元之後，尚可抵充價金之數額為一百九
            十八萬四千六百六十九元（0000000－00000＝00000000），所以，經抵
            充、清償價金後，被告乙○○尚欠價金八萬七千八百四十四元，故被告
            乙○○尚應給付原告八萬七千八百四十四元，及自九十一年九月十一日
            起至清償日止，按年息百分之五計算之利息。
      （九）被告雖援引原告八十七年十二月二十四日仁客字第九六三０一六一九號
            函中說明第五項：「樓梯扶手拆除補償，前經本廠報奉公司，確定每戶
            以三萬元補償，本廠亦曾與各承購戶說明原委」等語，而主張樓梯扶手
            拆除補償款三萬元，不必取據報銷云云。惟查：本案房屋使用執照經台
            南市政府於八十五年八月十九日註銷後，原告即積極與承購戶協調，雙
            方並經過多次協調，八十七年十月六日之協商會議即曾提及「樓梯扶手
            拆除，施作簡易扶手之補償問題」，為此，原告之仁德糖廠於八十七年
            十月三十日仁開字第九六三０一五０三號函亦答覆載明：樓梯扶手，每
            戶補助三萬元，該項補助款必須取據報銷等語，而此一信函分別送達當
            時尚未配合辦理重新申領使用執照之十五戶，包括本案被告在內，嗣原
            告於兩造成立調解之後，以八十七年十二月二十四日仁開字第九六三０
            一六三八號函，送達尚未取得使用執照之十五戶承購戶時，亦重申「樓
            梯扶手拆除施作簡易扶手部分仍依原每戶補助三萬元，該補助款由各戶
            取據報銷」等語，且該八十七年十二月二十四日函所列各項，係先前經
            由八十七年十一月七日協調會及之後陸續協調與補充而達成，並經蔡玉
            善、王嬌、蘇美麗、杜昆益等人簽名、確認，足見樓梯扶手補助款三萬
            元，兩造亦約定必須由承購戶提出相關統一發票向台糖公司領取，自不
            得逕由價金尾款中扣除。又乙○○曾於八十七年十二月十五日發函給原
            告，要求原告答覆，其中說明第六項謂：「樓梯扶手拆除復原之補償，
            貴廠曾有意以調查表謂該補償費五萬元，請貴廠依約確認之」等語，為
            此，原告於八十七年十二月二十四日除發給前揭仁客字第九六三０一六
            三八號函外，並針對乙○○來函所列各項，另以八十七年十二月二十四
            日仁客字第九六三０一六一九號函予以說明，主要係針對補償款之數額
            三萬元而為說明，雖未於該次覆函中重申樓梯扶手補助款必須取據報銷
            ，惟該項補助款必須取據報銷之條件，於先前各次協調會及原告函文中
            均已一再提及，況其他已領取交屋獎勵金及樓梯扶手補助款之承購戶，
            亦均依約定，交付原告相關統一發票。準此，被告主張逕由價金尾款中
            扣除樓梯扶手補助款三萬元乙節，殊有誤解。
      （十）關於汽車停車位及車道面積是否計入約定出售之面積？就此，原告主張
            汽車停車位及車道面積，均應計入約定出售之面積。主要依據如下：
            １、依兩造買賣契約第一條「買賣標的」，分成：「土地」、「建物」
                、「車位」三個部分，足證「車位」亦為買賣標的之範圍。又買賣
                契約第一條第一款就「土地」之應有部分之計算，亦約定：「甲方
                （買方）應持分之土地所有權，以甲方所購買之建物（包括室內、
                室外、停車空間、分攤公共設施）面積佔總建物面積之比例計算其
                共有產權之權利範圍，－－－－」等語，足見第一條第二款承購戶
                所購買之「建物」面積，包括有室內、室外、停車空間、分攤公共
                設施之面積，顯已計入「停車空間」之面積在內，且將「停車空間
                」與「分攤公共設施」分列，加以區別。
            ２、依買賣契約第一條第（三）款，「車位」部分，明白約定：「甲方
                （買方）同時購買本住宅地下一層編號０００號汽車停車位暨車位
                之土地持分。車位產權以共同使用部分登記持分之方式為之，於辦
                理建物第一次登記時合併前款『共同使用部分之分攤』計算持分，
                但停車位之通常使用，視為各承買人之專有部分」等語，足見特定
                編號之汽車停車位暨車位之土地持分係被告所購買，必須計價，殆
                無疑義。又依買賣契約第二條約定：「本戶房地每坪單價以－－－
                －元計算，其總價款（含車位）計新台幣－－－－元整」等語，則
                以每坪單價乘以第一條第二款所示「面積」（坪數），即得到本房
                地總價款（含車位）之金額，足證本件買賣標的之總價款，包括汽
                車停車位在內，準此，買賣契約第一條第二款之建物「面積」，當
                然包含汽車停車位及車道面積在內，故停車位及車道之面積，自應
                列入出售計價之範圍。
            ３、原告於系爭房屋推出預售之前，已先依建築師送請主管機關審核建
                造執照之設計圖，分別算出各戶出售面積，以評估其出售價格，作
                成「房地出售估價表」。原告當時就將「出售房屋面積」細分為「
                室內面積」、「室外面積」、「分攤公共設施面積」、「停車位面
                積」等四項，亦即，「車位面積」亦在「出售房屋面積」之內。以
                本案F27（乙○○）為例，依原告「文化新城（第一期）透天住宅
                房地出售估價表」所載，F27之「室內面積」、「室外面積」、「
                分攤公共設施面積」、「車位面積」合計二八八．０三平方公尺，
                折合為八七．一三坪，此與F27之買賣契約第一條第二款所載建物
                面積「約二八八．０三平方公尺（約八七．一三坪）」，相符一致
                。
            ４、原告於推出預售時之「訂購須知」第一條「出售標的」分為（一）
                土地、（二）建物、（三）停車位；第二條「房地面積及售價」：
                詳如出售房地面積及繳款明細表（出售面積及總價包含公共設施，
                停車位及車道－－－－）；即已將「公共設施」與「停車位及車道
                」分列，但兩者均已包括於出售面積之內。又原告推出預售時，另
                將有關各戶出售面積、價格等資料及圖說放置、張貼於接待中心銷
                售現場供訂購者閱覽，包括有「訂購須知」、「出售房地面積及繳
                款明細表」、「房地出售面積分算明細表」、平面圖、房地預定買
                賣契約書、建造執照（含施工圖說）等相關文件，均公開展示、提
                供索閱，而依前揭「訂購須知」第一條「出售標的」，載明：「土
                地」、「建物」、「停車位」三項，第二條「房地面積及售價」，
                載有「詳如出售房地面積及繳款明細表（出售面積及總價包含公共
                設施，停車位及車道，實際面積依地政機關實測後登記之面積為準
                ）」等語，已明示出售房地面積及總價包含停車位及車道之面積及
                價格在內。
            ５、原告推出預售時之「出售房地面積及繳款明細表」，係記載：「出
                售總面積（含車位）」、「本戶總售價（含車位）」，依該「出售
                房地面積及繳款明細表」，載明「出售總面積（含車位）」，並細
                分為「土地」、「建物」兩項，以本案F27房屋為例，該表載明建
                物面積為八七．一三坪，對照上開「出售總面積（含車位）」之記
                載，足見「建物八七．一三坪」，顯係將停車位及車道面積計入後
                之面積。且該「出售房地面積及繳款明細表」，亦載明「本戶總售
                價（含車位）」，足見「車位」亦計入售價範圍，則「車位面積」
                應計入「建物出售面積」。
            ６、原告推出預售之「房地出售面積分算明細表」，所列「出售房屋面
                積」係由（一）室內面積、（二）室外面積、（三）停車空間（車
                位、車道）面積、（四）分攤公共設施面積四部分所組成。另依前
                揭「出售房地面積及繳款明細表」僅記載「建物」面積為八七．一
                三坪（以F27為例），訂購者並無法由此得知所訂購房屋之主建物
                、附屬建物及公共設施等各部分之面積，因此，原告於接待中心銷
                售現場並張貼、公告「房地出售面積分算明細表」，使訂購者能瞭
                解各戶房屋室內、室外面積等之分配情形，而依前開「房地出售面
                積分算明細表」載明：「出售房屋面積」包括「室內面積」（即儲
                藏室、一樓至頂樓）、「室外面積」（即屋突一層、陽、露台）、
                「停車空間面積」（即車位、車道）、「分攤公共設施面積」，以
                上四大部分總計之面積，即為「出售房屋面積」。以本案F27房屋
                為例，其「室內面積」為二二一．０二平方公尺，「室外面積」為
                二二．０九平方公尺，「停車空間面積」為二五．七０平方公尺，
                「分攤公共設施面積」為一九．二二平方公尺，總計F27「出售房
                屋面積」為二八八．０三平方公尺（即八七．一三坪），核與F27
                買賣契約第一條第二款「建物」欄所載面積「約二八八．０三平方
                公尺（約八七．一三坪）」，完全一致，足見本案買賣契約第一條
                第二款所載之「面積」，雖列於「建物」項下，惟該面積則包括「
                室內面積」、「室外面積」、「停車空間面積」、「分攤公共設施
                面積」在內，準此，停車空間之面積亦應計入出售面積。
            ７、被告雖否認訂購時曾閱覽銷售中心所張貼、公告之「房地出售面積
                分算明細表」乙節，惟一般人訂購房屋，並非只在意房屋之總面積
                若干，更會注意「室內面積」、「室外面積」、「公共設施所佔比
                例」等細目分配情形，而原告所提供之資料，亦只有從「房地出售
                面積分算明細表」，才能得知「室內」、「室外」、「停車空間」
                、「分攤公設」等細部之分配情形，易言之，若排除「房地出售面
                積分算明細表」，則被告於訂購系爭房屋時，由「出售房地面積及
                繳款明細表」或其他資料，僅能得知所購買之房、地面積，而無法
                得知「室內」、「室外」、「停車空間」、「公設」等之分配情形
                ，則被告又豈會未要求原告提出室內、室外等分算資料，以供瞭解
                ？是被告否認原告有公告或提供「房地出售面積分算明細表」乙節
                ，與常情有違。
            ８、兩造買賣契約第一條第二款關於「建物」部分固規定：「房屋圖測
                面積（含主建物、附屬建物及共同使用部分之分攤）約００００平
                方公尺－－－－。其中共同使用部分之分攤不含搭配汽車停車位及
                車道面積在內」等語，惟所謂「其中共同使用部分之分攤不含搭配
                汽車停車位及車道面積在內」乙語，主要係在於強調承購戶所購買
                之特定編號之停車位具有「專用」性質，並非「汽車停車位及車道
                面積」不列入出售面積，而係另於買賣契約第一條第（三）款「車
                位」部分約定：「甲方同時購買－－－－汽車停車位暨車位之土地
                持分。車位產權以共同使用部分登記之方式為之，於辦理建物第一
                次登記時合併前款共同使用部分之分攤計算持分」等語，以示區別
                。
            ９、按一般所謂共同使用部分，除經共有人約定為「約定專用」外，共
                有人尚不得占用「特定位置」，而本件原告出售予每戶之特定編號
                停車位（搭配其房屋之戶號），原屬於共同使用部分，惟為使承購
                戶所購買之特定編號停車位之專用權，屬於該承購戶，避免住戶因
                使用停車位而發生爭執，則該停車空間必須與其他一般共同使用部
                分（台電受電室、機房、安全梯、守衛室、花台等），加以區分，
                方能符合停車位具有約定專用之性質，故買賣契約第一條第二款約
                定「其中共同使用部分之分攤不含搭配出售之車位及車道面積」，
                並另於第一條第（三）款明白約定停車位之專用性質，此與第一條
                第一款「土地」部分特別將「停車空間」與「分攤公共設施」，加
                以區分之意旨相同，均在於強調「停車空間」具有專用性質，要與
                一般公共設施之分攤不同。惟停車位仍屬於共同使用部分，故約定
                於辦理建物第一次登記時，合併於第一條第二款「建物」之「共同
                使用部分之分攤」，計算共同使用部分之持分，且除登記承購戶之
                共同使用部分之持分外，更特別註記其購買賣之停車位編號，及該
                停車位占全部「共同使用部分」之比例，此觀建物登記簿謄本已就
                各承購戶所購買之特定編號停車位辦理登記，以宣示該特定編號停
                車位係該承購戶所專用乙情，即可明瞭。故承購戶所購買特定編號
                之停車位，及車道面積，均應計入出售之面積，從而，買賣契約第
                一條第二款所列預定銷售「建物」面積，包括主建物，附屬建物，
                及全部共同使用部分之持分面積在內。
      （十一）關於被告所購系爭房屋共同使用部分面積計算之爭點：
            １、系爭房屋之「共同使用部分」，建號二三一０三，面積二、八六一
                ．九八平方公尺，有建物登記簿謄本可稽。依本件「共同使用部分
                」之建物測量成果圖（見證十二），「共同使用部分」可分為：（
                １）地下一層（包括機房、受電室、安全梯及停車場）、面積二八
                ０六．九三平方公尺、（２）第一層（警衛室）四二．四四平方公
                尺、（３）花台一二．六一平方公尺，合計二、八六一．九八平方
                公尺，全部以共有方式辦理登記。以被告乙○○為例，被告購買之
                建物，經地政機關登記共同使用部分，其持分為151/10000，持分
                面積為四三．二二平方公尺（2,861.98×151/10000＝43.22），而
                其購買之建物之登記面積，應加計主建物、附屬建物及共同使用部
                分之持分面積，合計登記之面積為三一二．三八平方公尺。
            ２、至於被告所提出原告公告預售當時之「出售房地面積及繳款明細表
                」，固記載：「３．分攤公共設施面積包括ＢＦ（受電室、機房、
                安全梯一二五二．三九平方公尺）一Ｆ（警衛室二一．九六平方公
                尺）合計一二七四．三五平方公尺」、「４．各戶分攤公共設施面
                積＝各室內面積（含地下儲藏室、一Ｆ至ＲＦ），除以室內面積總
                和（含地下儲藏室、一Ｆ至ＲＦ計一四六五二．二六平方公尺），
                乘以公共設施面積總和一二七四．三五平方公」等語。惟此處所謂
                「公共設施面積」、「各戶分攤公共設施面積」，係指將全部「共
                同使用部分」，扣掉停車空間（停車位及車道使用之面積）後之受
                電室、機房、安全梯、警衛室等建築，稱之為「公共設施」，以與
                約定專用之「停車空間」加以區別。易言之，將「共同使用部分」
                ，細分為兩部分：一為共有公用部分（受電室、機房、安全梯、警
                衛室等建築，實際興建後，並增設花台，且警衛室面積增大），另
                一為共有而約定專用（即停車空間，包括停車位及車道面積在內）
                ，此項區分，實與買賣契約第一條第（二）款所謂「其中共同使用
                部分之分攤，不含搭配汽車停車位及車道面積在內」，及第一條第
                （一）款將「停車空間」與「分攤公共設施」分列，相符一致，在
                於彰顯承購戶所購買之停車位具有「專用」之性質。
            ３、被告依前揭「出售房地面積及繳款明細表」備註所載「分攤公共設
                施面積」一二七四．三五平方公尺，作為全部「共同使用部分」之
                面積（依土地登記簿謄本，應為二、八六一．九八平方公尺），而
                計算其「共同使用部分」之持分面積，殊有誤解。
            ４、前揭「分攤公共設施面積一二七四．三五平方公尺」，係推出預售
                當時依設計圖所計算之受電室、機房、安全梯、警衛室等建物之面
                積，實際興建完工之項目及面積，自應以地政機關登記為準。又，
                興建完工後，增加設置花台一二．六一平方公尺，另第一層警衛室
                之面積亦增加為四二．四四平方公尺，併此敘明。
      （十二）被告乙○○雖另主張原告逾期取得使用執照，應計罰自八十五年二月
              二十八日起至九十年十一月十五日止，共二０八五天，以已付價金按
              日千分之一，計算違約金云云。惟關於使用執照撤銷後，重新申請使
              用執照遲延，被告拒不配合，顯有可歸責事由存在：
            １、台糖公司文化新城第一期房屋，於八十五年五月十六日取得使用執
                照，之後，經主管機關於八十五年八月十九日撤銷。台糖公司針對
                主管機關所指工程缺失進行修繕、補正，並分批重新申領房屋使用
                執照，先於八十七年八月十五日取得（八七）南工使字第一二一四
                號使用執照，包括如附表七編號1所示房屋共計四十五戶；繼於八
                十九年二月三日取得（八九）南工使字第０一二二號使用執照，包
                括如附表七編號2所示房屋共計十戶；嗣又於九十年十一月十五日
                取得（九十）南工使字第一０一七號使用執照，包括附表七編號3
                所示房屋共計五戶。
            ２、而被告乙○○於原使用執照撤銷後，即藉故不配合原告進行修改作
                業，致使用執照延宕無法重新取得：查本案建築物係以聯合建造執
                照申請起造六十戶，完工後，主管機關亦發給聯合使用執照乙紙，
                嗣原使用執照撤銷後，主管機關要求必須全部六十戶均完成修繕、
                補正，始同意派員進行查驗，惟本案全部六十戶，其中選擇解約退
                屋者有四十四戶，選擇繼續購買者有十六戶，該十六戶均於使用執
                照撤銷前已完成交屋並陸續遷入居住使用，起初並未積極配合辦理
                樓梯寬度之修改，一時未能全部六十戶均完成修改作業，原告為避
                免使用執照申請作業因少數住戶未配合而延宕，經一再與主管機關
                協調，始獲准先辦理第一批已整修完畢之四十五戶，申請查驗通過
                ，並於八十七年八月十五日重新取得（八七）南工使字第一二一四
                號使用執照，另十五戶則未配合辦理，其間，原告仍一再與尚未能
                配合辦理樓梯修改作業之已進住之十五戶（包括本案被告在內）進
                行協調，且由於已進住之十五戶（附表七編號2、3所示），其中部
                分承購戶又因已自行增建，而更衍生出增建部分是否拆除恢復原狀
                ，抑或辦理變更設計合法化及費用負擔等相關問題而拒不配合，及
                至八十七年十一月三日，已進住之十五戶，由被告乙○○為記錄，
                於八十七年十一月三日檢具共同意見書函，要求原告答覆，其中第
                十二項為：「非經全體住戶同意，不得逕行拆除採光罩及扶手」等
                語，仍拒不配合原告進行樓梯扶手等瑕疵之修改作業，之後，原告
                仍繼續與該十五戶承購戶協商，就賠償金額部分大致獲得共識，並
                於八十七年十二月十一日完成調解程序，並於調解成立後，經承購
                戶之同意，由原告派員進行增建處理及室內樓梯改建工程，而本件
                被告亦於八十七年底配合完成修改「樓梯扶手」部分之瑕疵。之後
                ，經主管機關派員查驗結果，則另發現有部分房屋之樓梯平台亦需
                進行修改（主管機關最初撤銷使用執照時，僅要求修改樓梯淨寬度
                ，並未要求修改樓梯平台淨寬），因此，必須承購戶再配合修改樓
                梯平台之淨寬，而本件被告之房屋樓梯平台亦在必須修改之列，經
                原告一再與承購戶溝通，其中如附表七編號2所示十戶同意配合修
                改樓梯平台，而附表七編號3所示五戶（即承購戶蔡玉善、王嬌、
                蘇美麗、杜昆益及杜志傑、乙○○），則仍不願配合修改。主管機
                關要求原告就尚未重新取得使用執照之十五戶必須全部修改完畢，
                一次提出申請，但由於如附表七編號3所示五戶拒未配合修改樓梯
                平台寬度，致一直延宕，無法重新提出申請，嗣經原告一再向主管
                機關陳情、溝通，始獲准先就已完成修改之十戶辦理查驗，並於八
                十九年二月三日重新取得（八九）南工使字第０一二二號使用執照
                ，被告乙○○未配合修改樓梯平台，甚至被告更於八十八年十一月
                二十二日來函表示：「文化新城第一期地下室漏水情形尚未徹底解
                決前，本住戶暫緩配合取照」等語，經原告公司仁德糖廠以八十八
                年十二月十三日仁客字第八八九六四０一五六五號函予以答覆，被
                告乙○○仍拒絕配合辦理重新申請使用執照之相關作業。最後，仍
                未配合取得使用執照之五戶（蔡玉善、王嬌、蘇美麗、杜昆益及杜
                志傑、乙○○），則於進入本案訴訟程序，經法官勸諭後，始同意
                配合修改樓梯平台，並於九十年十一月十五日重新取得（九０）南
                工使字第一０一七號使用執照，並於九十一年四月十六日完成第一
                次所有權登記作業。
            ３、綜上所述，本件房屋之原使用執照遭到撤銷，固係可歸責於原告，
                惟之後，原告已積協調承購戶配合修改作業，並陸續於八十七年八
                月十五日取得四十五戶之使用執照，嗣再於八十九年二月三日再取
                得十戶之使用執照。關於重新申請使用執照之作業，必須承購戶同
                意配合原告派員進入屋內施工、修改，並配合主管機關派員進入屋
                內查驗，而被告乙○○拒不配合，已如前述，致本件使用執照重新
                申請等作業遲延，及至進入訴訟程序後，經鈞長勸諭，被告始於九
                十年七月十二日開庭時表示同意配合相關作業，嗣於九十年十一月
                十五日重新取得使用執照，則被告乙○○就本件使用執照重新取得
                之延宕，顯有可歸責事由，從而，被告主張計算逾期取得使用執照
                之「期間」，應自八十五年二月二十八日起，至九十年十一月十五
                日止乙節，尚不可採。
      （十三）本件買賣契約第六條所規定，逾期完工之違約金應依已付價金按日千
              分之一計算，是否過高？就此，原告主張原告已將房屋交付被告使用
              ，若仍依買賣契約第六條所規定以已付價金按日千分之一計算違約金
              ，實為過高。蓋：
            １、按約定之違約金額過高者，法院得減至相當之數額。民法第二百五
                十二條定有明文。又按當事人約定契約不履行之違約金過高者，法
                院固得依民法第二百五十二條以職權減至相當之數額，惟是否相當
                仍須依一般客觀事實、社會經濟狀況及當事人所受損害情形，以為
                酌定標準。又，約定之違約金是否過高，應就債務人若能如期履行
                債務時，債權人可得享受之一切利益為衡量之標準，而非僅以約定
                一日之違約金額若干為衡量之標準（最高法院四十九年台上字第八
                ○七號、五十年台上字第一九號判例參照）。
            ２、查依兩造間「房地預定買賣契約書」第六條第一款固規定：「本約
                房屋興建工程以八十五年二月二十八日為預定完工日期，並以取得
                建物使用執照之日為實際完工日期，－－－－，如實際完工日期超
                過前開預定完工日期－－－－，每逾一日乙方（出賣人）應按甲方
                （買受人）實付房地價款千分之一計算違約金－－－－」等語，並
                未設定違約金額之上限。相對地，關於買受人逾期未給付價款之違
                約金之約定，買賣契約第九條則約定：「甲方未依第三條、第四條
                規定付款，其逾期部份，甲方（買受人）須依應付金額每日加計千
                分之一滯納金於補交時一併繳清，如逾期三十天仍不履行時，乙方
                得解除契約並按房地總價款百分之十沒收作為違約處罰，餘款扣除
                必要支出及相關費用後如有餘額無息退還」等語，就買受人違約時
                應計罰之違約金，則設定其最高上限為「房地總價款之百分之十」
                。比較買賣契約第六條與第九條之規定，第六條第一款之違約金約
                定，顯屬過高，且未設定最高上限。基於契約公平原則，出賣人違
                約時，自應比照第九條之約定，以「房地總價款百分之十」作為出
                賣人應負擔違約金之上限，始為妥當。
            ３、次查，本件被告乙○○已繳價金二百四十九萬元。假設，以將該筆
                金錢存入銀行孳息之利益而言，如依買賣契約第六條之規定以「按
                日千分之一」計算，利率相當於年息百分之三六．五，則被告可能
                因給付該部分價金而無法將金錢存放銀行孳生利息，以年利率百分
                之三六．五計算其利息損失，顯然過高。
            ４、況原告業於八十五年八月十九日將系爭房屋點交被告使用。假設原
                房屋使用執照未被撤銷，則依買賣契約第四條第一款、第二款之約
                定，被告亦必須於八十五年八月十九日交屋之前，付清全部買賣價
                金尾款，其金額大於被告已付之自備款。若被告以銀行抵押貸款支
                付價金尾款，則其撥借日期當在交屋日之前，即至遲於八十五年八
                月十九日以前，被告必須開始支付銀行抵押貸款之借款利息。然而
                ，由於原房屋使用執照撤銷，加上被告迄不配合相關重新取照之作
                業，致本案使用執照一直延宕至九十年十一月十五日始重新取得。
                則自八十五年八月十九日起，至九十年十一月十五日止，使用執照
                撤銷、重新取得之期間，被告已居住、使用系爭房屋而竟然不必支
                付任何銀行貸款利息，顯然因使用執照撤銷而獲有不必支付貸款利
                息之利益，依損益相抵之法則，被告於此段期間所受不必支付銀行
                貸款利息之利益，自應與其所受損害數額相抵。
            ５、本件買賣契約雖約定「以取得建物使用執照之日為實際完工日期」
                ，惟系爭房屋確已完工，且曾經主管機關發給使用執照，之後僅因
                樓梯寬度不足而遭撤銷，惟該房屋實際上已可供承購戶居住、使用
                ，且被告亦已實際居住、使用。此種房屋使用執照核發後，因故遭
                撤銷而另重新取照之情形，實與房屋逾期未完工，根本從未取得使
                用執照，亦無法供買受人居住、使用之情形，顯有不同。故，本案
                審酌逾期違約之處罰，自應將上情一併斟酌，始為公允。
            ６、再者，如原告九十一年四月十九日準備書（一）狀附表六（台糖公
                司文化新城第一期房屋未退屋部調解情形一覽表）所示，未退屋之
                十六戶，其中除F60葉貴美部分（該戶於八十七年八月十五日重新
                取得使用執照），漏未通知參與調解，惟於另案訴訟中，原告亦主
                動表示以「房地總價一成」，賠償該戶關於逾期未取得使用執照等
                損害，葉貴美亦未表示爭執。而其餘十四戶均於八十七年十二月十
                一日以「房地總價一成」，與原告成立調解，足見本案承購戶因房
                屋逾期未取得使用執照之損害，以「房地總價一成」作為賠償標準
                ，應符合本案多數承購戶之共同認知。
            ７、綜上所述，兩造買賣契約第六條約定「以已繳價款，按日千分之一
                計算」之違約金，顯屬過高，為此，懇請鈞長酌減。原告主張比照
                其他十四戶承購戶之調解條件，以房地總價款百分之十，作為逾期
                取得房屋使用執照等之賠償標準，應屬公允。
      （十四）被告雖另主張依據兩造買賣契約書第四條第二項約定：「前款尾款如
              由甲方（買方）以金融機構之貸款給付時，由甲、乙雙方另立委辦房
              地貸款契約書，由乙方依約定代理甲方辦妥一切貸款手續」等語，及
              兩造間確有另立「委辦房地貸款契約書」等情以觀，被告乃係委託原
              告代向金融機構申辦貸款，並於貸款核准後，由貸款機構直接撥入原
              告指定之銀行帳戶，作為尾款給付之方式，所以，本件尾款之清償期
              ，應自原告將買賣標的物之所有權移轉登記與被告，而辦理銀行貸款
              時，方屬屆至，因而抗辯在此之前，原告不得請求法定遲延利息云云
              。惟查：
            １、按「給付無確定期限者，債務人於債權人得請求給付時，經其催告
                而未為給付，自受催告時起，負遲延責任。其經債權人起訴，或依
                督促程序送達支付命付者，與催告有同一之效力。」、「遲延之債
                務，以支付金錢為標的者，債權人得請求依法定利率計算之遲延利
                息」，民法第二百二十九條、第二百三十三條分別有明文。查本件
                原告係請求「自起訴狀繕本送達之翌日起，至清償日止，按週年利
                率百分之五計算之利息」，即以起訴狀繕本之送達，作為催告之意
                思表示。次查，依兩造買賣契約第四條第一款約定：「甲方（買方
                ）接到乙方交屋通知時，於交屋期限內應將尾款交付乙方」。準此
                ，依買賣契約之約定，被告於原告交屋之前，負有先給付價金尾款
                之義務甚明。經查，原告業於八十五年八月十九日，將房屋交付被
                告使用，有房屋點交切結書可稽（見原告起訴狀證二），且被告亦
                陳稱已遷入居住使用（見九十年七月十二日言詞辯論筆錄），則依
                買賣契約第四條第一款之約定，被告於交屋後即已負有給付價金尾
                款之義務甚明。
            ２、被告乙○○於原使用執照撤銷後，即藉故不配合原告進行修改作業
                ，致使用執照延宕無法重新取得，已詳如前述。且原告嗣於九十年
                十一月十五日重新取得使用執照之後，雖一再通知被告應配合辦理
                過戶登記及銀行抵押貸款作業，惟被告均拒絕辦理，其間，原告曾
                以九十一年五月十三日仁客字九一九六一０一二八０號函分別通知
                被告，要求被告應於九十一年五月二十五日前給付價金尾款，辦理
                產權移轉事宜，如需辦理銀行貸款者，並應配合辦理貸款對保手續
                等情；之後，原告又以九十一年六月十四日仁客字第九一九六一０
                一三四六號函通知被告，要求被告依據兩造買賣契約第四條第三款
                之約定，以原告主張之價金尾款數額簽發本票等情；嗣原告復以九
                十一年六月二十日仁客字第九一九六一０一三五三號函通知被告，
                告知系爭房屋之花台已增加辦理保存登記，因增加花台面積而調整
                請求之金額，並再度催洽被告應配合辦理房地所有權過戶登記及銀
                行抵押貸款手續等作業，並依據原告所主張之調整後價金尾款數額
                簽發擔保本票，而銀行抵押貸款數額則由被告自行決定等情，然被
                告於接到原告前揭通知函後，固曾於九十一年六月十日下午三時許
                ，前往原告所委託之土地代書黃惠美事務所，洽詢辦理過戶等事宜
                ，惟被告當天除將國民身分證影本、戶籍謄本各一份、私章一枚交
                予代書外，仍然當場向代書聲明：必須接到被告另外通知，才可以
                用印申請過戶，否則，尚不可使用該枚印章等語，換言之，依被告
                與代書接洽之情形，被告既未簽發本票，亦未完成過戶及貸款、對
                保之用印，以致本件仍無法進行過戶登記及銀行抵押貸款、對保用
                印作業。嗣係直到九十一年七月中旬以後，被告才陸續配合辦理過
                戶並抵押貸款，除被告以自備資金為一部給付外，銀行貸款則分別
                於九十一年九月十一日初撥款。可見被告於原告辦妥第一次所有權
                登記之後，並未立即配合辦理過戶及銀行貸款抵押登記，彰彰明甚
                。
            ３、雖然兩造於買賣契約第四條第二項約定承購戶得以買賣標的物向金
                融機構抵押貸款，給付價金尾款，並訂有「委辦房地貸款契約書」
                ，惟實際辦理貸款作業時，仍需被告配合向銀行辦理簽約、對保等
                手續，並非僅憑「委託辦理房地貸款契約書」，原告即可片面替被
                告向銀行貸款。惟本件之爭執點，在於交屋後，房屋原使用執於八
                十五年八月十九日遭撤銷，之後，原告已積極與被告溝通請其配合
                辦理重新申請使用執照，且六十戶中之五十五戶均已陸續配合重新
                取得使用執照，惟本件被告仍拒不配合。由於使用執照未重新取得
                ，即無法辦理後續之第一次所有權登記、移轉所有權登記、及銀行
                貸款抵押登記之作業，則被告抗辯「本件必須以銀行抵押貸款時，
                價金尾款之清償期，方才屆至」，然而，本件既因被告拒不配合辦
                理重新取得使用執照作業，遂導致後續之第一次所有權登記、移轉
                所有權登記、銀行貸款抵押登記，均無從辦理，被告若不配合辦理
                ，自無法取得銀行貸款，則是否被告永遠均不必給付價金尾款？
            ４、本案兩造間就價金尾款之計算固發生爭執，惟此係給付價金數額之
                問題，既兩造無法私下解決，自應依法訴請法院裁判。查被告仍可
                先配合辦理過戶登記，並以其「自認正確」之尾款辦理銀行抵押貸
                款，然被告一方面拒絕辦理過戶，一方面卻又於本案訴訟中主張依
                約定被告得以銀行抵押貸款支付尾款云云，則被告若不配合辦理過
                戶登記，又如何能辦理抵押貸款？本案房屋早已點交被告使用，並
                重新已取得使用執照，難道承購戶對尾款之計算有爭執，就可藉以
                不給付尾款，而懸宕不決？次查，兩造於買賣契約內固附帶簽訂「
                委辦房地貸款契約書」，惟實際辦理貸款作業時，仍需被告配合向
                銀行辦理簽立借據、對保等手續，並非僅憑「委辦房地貸款契約書
                」，原告即可片面替被告向銀行貸款。再者，若將來法院判決之後
                ，被告確實願意以系爭房地辦理銀行抵押貸款以支付價款，原告仍
                會同意，並依買賣契約之約定配合被告辦理，甚至，在本案判決確
                定之前，被告願意先辦理過戶及銀行抵押貸款，先支付部分價款，
                亦無不可。
            ５、綜上所述，原告既已一再催洽被告配合辦理產權移轉登記及銀行抵
                押貸款之作業，並已讓步同意被告自己決定抵押貸款之金額，先給
                付部分價金尾款，其餘不足部分俟本案判決確定價金尾款數額後再
                行結算、給付，然被告卻無意配合辦理，在在顯示被告所辯應以銀
                行抵押貸款支付價金尾款云云，應僅係藉口之詞，不足採取。
    三、證據：提出買賣契約書一份、房屋點交切結書一份、台南市政府工務局八十
        五年五月十六日（八五）南工使字第０八七六號使用執照一份、調解書一份
        、台糖公司仁德糖廠八十七年十二月二十四日函一份、董事長資格證明書一
        份、台南市政府工務局九十年十一月十五日（九０）南工使字第一０一七號
        使用執照一份、建物登記謄本一份、土地增值稅繳款書一份、土地登記謄本
        一份、台糖公司仁德糖廠八十七年十月三十日函一份、被告乙○○八十七年
        十二月十五日函一份、其他住戶所交付之發票兩份、建物測量成果圖一份、
        台南市政府工務局八十七年八月十五日（八七）南工使字第一二一四號使用
        執照一份、台南市政府工務局八十九年二月三日（八九）南工使字第０一二
        二號使用執照一份、承購戶八十七年十一月三日共同意見書一份、台糖公司
        仁德糖廠八十八年十二月十三日函一份、房地出售估價表六頁、房地預售公
        告一份、房地訂購須知一份、房地面積及繳款明細表三頁、房地出售面積分
        算明細表兩頁、台糖公司仁德糖廠九十一年五月十三日函一份、台糖公司仁
        德糖廠九十一年六月十四日函暨其回執各一份、台糖公司仁德糖廠九十一年
        六月二十日函暨其回執各一份、辦理進度明細表一份等為證。
  貳、反訴部分：
    一、聲明：
      （一）反訴原告之訴駁回。
      （二）反訴訴訟費用，由反訴原告負擔。
    二、陳述：
      （一）引用反訴被告即原告於本訴部分歷次準備書狀之陳述及主張。
      （二）反訴原告主張：「本件房地總價金0000000元，反訴原告尚應給
            付反訴被告增建變更設計費二六五一五元，合計0000000元，但
            應扣除反訴原告於反訴被告起訴前已付價金0000000元、房屋瑕
            疵賠償款五三七二五四元、重購退稅補償款三四０八六五元、面積短少
            補償款九五五七三四元、逾期取得使用執照賠償款0000000元及
            樓梯扶手補償款三００００元，合計0000000元，應付款與應扣
            款兩相抵銷後，反訴被告尚應給付反訴原告六三八九八八元」云云。對
            於反訴原告主張以「面積短少補償款九五五七三四元」、「逾期取得使
            用執照賠償款0000000元」、「樓梯扶手補償款三０００元」，
            抵扣價金尾款乙節，反訴被告否認之。
      （三）關於「面積短少找補」金額之爭執，經查：
            １、此部分爭執，係以「車位、車道面積是否計入房屋銷售面積」之爭
                執為基礎。反訴被告主張：車位、車道均屬於買賣標的，均應計算
                價金，而應計入房屋銷售面積之內，就此，反訴被告先前已陳述在
                卷，擬不再贅述。經計算結果，面積短少找補之金額為二十一萬五
                百五十四元。
            ２、查被告所主張「應分攤之公共設施總面積1274.35㎡」，係援引原
                告當初公告預售提供索閱之「出售房地面積及繳款明細表」（敬請
                參閱反訴被告九十一年六月十八日準備書（三）狀之證二十一），
                而該「明細表」之備註欄固記載：「３分攤公共設施面積包括ＢＦ
                （受電室、機房、安全梯一二五二．三九平方公尺）一Ｆ（警衛室
                二一．九六平方公尺）合計一二七四．三五平方公尺」、「４各戶
                分攤公共設施面積＝各室內面積（含地下儲藏室、一Ｆ至ＲＦ），
                除以室內面積總和（含地下儲藏室、一Ｆ至ＲＦ計一四六五二．二
                六平方公尺），乘以公共設施面積總和一二七四．三五平方公」等
                語。惟此處所謂「公共設施面積」、「各戶分攤公共設施面積」，
                係指將全部「共同使用部分」，扣掉停車空間（停車位及車道使用
                之面積）後之受電室、機房、安全梯、警衛室等建物之面積，稱之
                為「公共設施」，用來與約定「專用」之「停車空間」加以區別。
                易言之，將「共同使用部分」，細分為兩部分：（一）共有公用部
                分（受電室、機房、安全梯、警衛室等建築；且實際興建後，並增
                設花台，且警衛室面積增大）、（二）共有而約定專用部分（即停
                車空間，包括停車位及分攤之車道面積在內），此項區分，實與買
                賣契約第一條第（二）款所謂「其中共同使用部分之分攤，不含搭
                配汽車停車位及車道面積在內」，及第一條第（一）款將「停車空
                間」與「分攤公共設施」分列之意旨，相符一致，均在於彰顯承購
                戶所購買之停車位具有「專用」之性質。又，前揭明細表備註欄所
                載「分攤公共設施面積一二七四．三五平方公尺」，係反訴被告推
                出預售當時，依據建築師之設計圖所計算之受電室、機房、安全梯
                、警衛室等建物之面積，其後實際興建完工之項目及面積，自應以
                地政機關登記為準。又，興建完工後，增加設置花台一二．六一平
                方公尺，另第一層警衛室、安全梯之面積均已改變，全部主建物、
                附屬建物以外之共同使用部分之面積，則由二八一六．三五平方公
                尺，變為二八六一．九八平方公尺。
            ３、次查，由反訴被告依設計圖而製作之「房地出售面積分算明細表」
                （見反訴被告九十一年六月十八日準備書（三）狀之證二十二）之
                最後一頁，可以得知「Ｆ、停車空間面積」合計一五四二平方公尺
                ；「Ｇ、分攤公共設施面積」合計一二七四．三五平方公尺，總計
                二八一六．三五平方公尺。關於「停車空間面積」，經查，系爭房
                屋之地下室「車道」面積經計算得八三八．六平方公尺，而地下室
                共有七十八個平面停車位（大車位，長六公尺、寬二．五公尺，計
                六０個；小車位，長五．七五公尺、寬二．二五公尺，計十八個）
                ，則將車道面積平均分攤於七十八個車位，每個車位分攤之車道面
                積一０．七平方公尺（836.8÷78＝10.7 ）。其次，依買賣契約第
                一條第二款、第三款之約定，將承購戶所購買之特定編號之停車位
                及該車位分攤之車道面積，視為「專用」，而與其他公共設施之分
                擔分別計算，因此，承購戶所購買之停車位（均為大車位）及車道
                面積，每戶一律為二五．七平方公尺（6×2.5＋10.7＝25.7 ），
                全部承購戶計六十戶，故全部承購戶所購戶之「停車空間」（專用
                部分），其面積為一五四二平方公尺（25.7×60＝1542），此部分
                面積，並不因房屋實際興建完成後之共同使用部分面積增大而發生
                改變。惟原先以設計圖估算之「應分攤公共設施面積一二七四．三
                五平方公尺」，則已改變。以實際登記之共同使用部分面積二八六
                一．九八平方公尺（參閱建物登記簿謄本），則設計圖上之「應分
                攤公共設施面積一二七四．三五平方公尺」，經實際興建完成及登
                記結果，則變為一三一九．九八平方公尺（計算式：2861.98－
                1542＝1319.98㎡）。易言之，姑且不論兩造就買賣契約第一條第
                二款、第三款之文字在解釋上有所爭執，縱依反訴原告之主張（反
                訴被告仍否認之），則以共同使用部分實際登記之結果，扣除「停
                車空間」一五四二平方公尺以後，則應分攤「公共設施之面積」亦
                為一三一九．九八平方公尺，而非反訴原告所主張之一二七四．三
                五平方公尺。
            ４、關於面積短少找補之計算方式，姑不論兩造關於車位、車道面積是
                否計入「房屋銷售面積」，發生爭執，惟依買賣契約第一條第四款
                之約定「建物面積以地政機關實測後登記之建物面積」為準，而依
                建物登記簿謄本之記載，建物面積係包括「主建物」、「附屬建物
                」、「共同使用部分」之面積，易言之，比較兩造買賣契約之「約
                定銷售面積」，與「實際登記面積」時，除「主建物」、「附屬建
                物」外，尚必須包括「共同使用部分」（即停車空間、及停車空間
                以外之公共設施分攤面積），其中「停車空間」面積，應否列入面
                積誤差找補之基礎，兩造固有爭執，惟就「停車空間」以外之「其
                他公共設施分攤之面積」，應列為買賣之面積，兩造則無爭執，易
                言之，縱依反訴原告所主張停車空間不計入面積誤差找補範圍，則
                「其他公共設施分攤之面積」，又豈可排除在誤差找補之外？況，
                反訴原告計算面積誤差找補時，則僅以「主建物」加上「附屬建物
                」之面積，作為「誤差比率」之基準，殊與買賣契約第一條第四款
                之約定不合。易言之，反訴原告以一二七四．三五平方公尺作為全
                部公共設施之面積，而計算出各戶應分攤之公共設施面積（假設為
                ａ平方公尺），並將「約定銷售面積」（假設為Ａ平方公尺）、及
                實際登記建物面積（假設為Ｂ平方公尺），均減去ａ，而以「Ａ減
                ａ」與「Ｂ減ａ」來作為誤差找補之基準，然而，「Ｂ÷Ａ」，與
                （Ｂ減ａ）÷（Ａ減ａ），其結果並不當然相同，例如200÷100，
                與（200－10）÷（100÷10），並不相等，足見反訴原告關於面積
                找補之計算「方式」，要與契約之約定不合，其計算所得之金額，
                自非正確，即甚顯然。
      （四）關於「逾期重新取得使用執照」計算違約金之爭執，經查：
            １、反訴原告主張：反訴被告逾期取得使用執照，應計算違約金，並按
                已給付價金每日千分之一，自八十五年二月二十八日起，迄九十年
                十一月十五日止，計二０八五天，違約金共五百十九萬一千六百五
                十元云云。
            ２、依兩造買賣契約固預定於八十五年二月二十八日完工並取得使用執
                照，而反訴被告則於八十五年五月十六日取得使用執照。之後，原
                使用執照於八十五年八月十九日遭撤銷。惟，反訴原告自八十五年
                八月十九日以後，即藉故不配合反訴被告進行樓梯扶手、平台等修
                改作業，致使用執照一直無法重新取得，以上事實，反訴被告業於
                先前歷次書狀陳述在卷，敬請參閱，不另贅述。次查，反訴被告於
                九十年六月八日起訴，鈞院於九十年七月十二日第一次開庭，經法
                官勸諭反訴原告配合後，反訴被告即積極洽主管機關辦理相關作業
                ，並於九十年十一月十五日重新取得使用執照。準此，自八十五年
                八月十九日起，迄九十年七月十二日止之期間，係反訴原告拒不願
                配合辦理重新取得使用執照之相關作業，其遲延應係可歸責於反訴
                原告。其次，自九十年七月十三日起，迄九十年十一月十五日止，
                係辦理重新取得使用執照之作業期間，反訴被告並無故意延誤之情
                形。從而，若欲計算可歸責於反訴被告之逾期完工違約金，其期間
                應僅為自八十五年五月二十八日起迄八十五年八月十九日止，其餘
                或可歸責於被告，或屬辦理作業之期間，反訴被告並無延誤，應不
                得計入違約金之計算期間。
            ３、反訴被告主張以買賣總價金之一成，作為逾期取得使用執照之違約
                金，應屬公允。
            ４、反訴被告業於八十五年八月十九日將房屋點交反訴原告使用，反訴
                原告並已實際遷入居住使用，其間除尚不能辦理所有權移轉登記（
                可歸責於反訴原告拒不配合重新申請使用執照作業）外，對於反訴
                原告之使用系爭房屋，並無任何不利益，因此，若依買賣契約第六
                條所規定以已付價金按日千分之一而計算違約金，則違約金之約，
                實為過高。
      （五）關於樓梯扶手補助款三萬元部分，反訴被告援用先前陳述。
      （六）綜上所述，截至本訴起訴當時，反訴原告應給付反訴被告之價金尾款，
            加上「增建部分變更設計費用」二六五一五元，扣掉「房屋瑕疵賠償款
            」五三七二五四元，扣掉「逾期完工之違約金」八八八０００元，扣掉
            「重購退稅損失補償款」三四０八六五元，扣掉「面積誤差找補金額」
            二一０五五四元，則截至九十年六月八日本訴起訴當時，被告應給付之
            價金尾款為0000000元。本案訴訟中，反訴原告於九十一年七月
            九日清償0000000元，復於九十一年九月十一日清償00000
            00元，經抵扣各該期間之法定遲延利息後，截至目前為止，反訴原告
            尚應給付反訴被告八萬七千八百四十四元，及自九十一年九月十一日起
            至清償日止，按年息五％計算之利息。從而，本件反訴原告之請求，應
            無理由。
    三、證據：援用本訴部分之立證方法。
乙、被告即反訴原告方面：
  壹、本訴部分：
    一、聲明：
      （一）原告之訴及其假執行之聲請均駁回。
      （二）訴訟費用由原告負擔。
      （三）如受不利判決，被告願供擔保請准宣告免為假執行。
    二、陳述：
      （一）原告主張依兩造買賣契約書第四條第一項約定：「甲方（即被告）接到
            乙方（即原告）通知交屋時，於交屋期限內應將尾款交付乙方」，請求
            被告給付尾款云云，尚屬無據。蓋依兩造買賣契約書第四條第二項約定
            ：「前款尾款如由甲方以金融機構之貸款給付時，由甲、乙雙方另立委
            辦房地貸款契約書（附件三），由乙方依約定代理甲方辦妥一切貸款手
            續」，及兩造間確有另立「委辦房地貸款契約書」（即主契約書之附件
            三）等情以觀，被告乃係委託原告代向金融機構申辦貸款，並於貸款核
            准後，由貸款機構直接撥入原告指定之銀行帳戶，作為尾款給付之方式
            ，除非有前揭委辦貸款契約書第六條所約定倘因法令變更或因被告貸款
            條件不合或其他不可歸責於原告之因素，致無法獲得貸款之情形時，原
            告始得依買賣契約書第四條約定請求被告給付尾款，否則，原告尚不得
            捨委辦貸款以支付尾款之方式，而逕向被告請求給付尾款。又向金融機
            構申辦貸款需被告提供其所有之本件買賣房地為擔保品設定抵押權予該
            金融機構，乃眾所周知，而本件原告所售建物其使用執照於八十五年八
            月十九日經台南市政府註銷，致無法辦理建物保存登記，為原告所自承
            ，準此，原告即無法將被告所購房屋所有權移轉登記予被告，則被告當
            然無法以該房屋為擔保品進而向金融機構申辦貸款，易言之，本件無法
            辦理貸款之原因乃歸咎於原告興建之房屋室內樓梯淨寬不足致使用執照
            被註銷所致，當屬可歸責於原告之事由無疑。再查，被告乃房屋之買受
            人，其購屋之目的當欲取得房屋之所有權，豈有不配合原告派員施工改
            善樓梯淨寬缺失，俾取得使用執照，進而辦理所有權移轉登記予被告之
            理？事實上，被告早已配合原告之施工，將原先之樓梯櫸木扶手拆除改
            為不銹鋼扶手，以加大樓梯淨寬，有照片兩幀為証，再參以被告曾與原
            告協議願負擔因房屋增建而補辦變更設計等作業費用等情，為原告所自
            承，益徵被告並無任何阻礙原告辦理重新申領使用執照事宜之情。準此
            ，原告主張係被告拒不配合原告派員施工以改善樓梯淨寬缺失云云，尚
            不足採，從而，原告迄今仍無法重新申領使用執照，乃可歸責於己之事
            由所致。既然本件乃因可歸責於原告之事由無法領得使用執照，致無法
            辦理建物保存登記，自無法辦理所有權移轉登記，進而無法向金融機構
            辦理貸款，均因可歸責於原告之事由所致，則原告猶依買賣契約書第四
            條第一項約定請求被告給付尾款，洵屬無據。又原告既然迄起訴時仍無
            法取得使用執照，進而無法使被告取得房屋所有權，豈容被告先為悉數
            支付尾款，如此買方權益焉能確保？是本件購屋糾葛應俟原告重新領得
            使用執照，將房地所有權移轉登記予被告，並經兩造結算尾款後（諸如
            瑕疵補償款、增建變更設計費、重購退稅補償、樓梯扶手補償款、逾期
            交屋違約金、房屋面積不足賠償款等），再以向金融機構辦理貸款之方
            式給付原告，始為正辦。
      （二）本件兩造爭執之點乃在於「面積短少補償款」、「逾期取得使用執照賠
            償款」、「樓梯扶手補償款」等三項（詳如後述），就此，被告主張被
            告本應給付原告買賣總價金0000000元（此數額為兩造所不爭）及增建
            部分變更設計費用26515元（此數額為兩造所不爭），合計0000000元（
            此數額為兩造所不爭），但應扣除已付價金0000000元（此數額為兩造
            所不爭）、房屋瑕疵賠償款537254元（此數額為兩造所不爭）、重購退
            稅補償款340865元（此數額為兩造所不爭），及面積短少補償款955734
            元、逾期取得使用執照賠償款0000000元、樓梯扶手補償款30000元，合
            計應扣款為0000000元，已超過被告本應給付原告之0000000元，經抵銷
            後，被告自無再給付買賣價金之義務。
      （三）按依兩造買賣契約附件四係約定「樓梯採用實木雕刻扶手」等語，惟原
            告出售之房屋其樓梯寬度不足，裝設實木雕刻扶手致樓梯淨寬不符建築
            法令規定，須被迫更換扶把較窄之不銹鋼簡易扶手，而正因為原告提出
            給付之不銹鋼簡易扶手在價值、安全、美觀上均與約定給付之實木雕刻
            扶手有所差異，故原告始願補償承購戶每戶三萬元，其性質應屬債務不
            履行之損害賠償，而與前述交屋獎勵金之性質不同。原告雖主張樓梯扶
            手補償款亦須憑統一發票取據報銷，並舉原告仁德廠函二件為憑云云，
            然查：(1)上述二函件均係原告自行繕製，其內容關於片面課與被告義務
            之部分，並無拘束被告之效力；(2)樓梯扶手補償款之性質既與交屋獎勵
            金不同，業如前述，則被告又如何去取得統一發票向原告報銷領款；(3)
            原告若意謂：可由被告自行花費再將簡易扶手改回實木扶手，而憑消費
            取得之統一發票向原告報銷領款云云，如此豈非鼓勵被告為違反建築法
            令之行為？應非原告之真意；(4)在解釋上，原告主張之「取據報銷」乃
            指被告因獲補（賠）償，故應出具收據或折讓單供原告扣減營業銷售額
            作帳之用，而非統一發票，始符樓梯扶手補償款之性質，且被告願意於
            原告給付之同時或本件判決認為本項抵銷有理由確定時，簽署收據或折
            讓單予原告；(5)參以被告所舉被証二號仁德糖廠八十七年十二月二十四
            日仁客字第九六三０一六一九號函明確載示「樓梯扶手拆除補償，前經
            本廠報奉公司（即原告）核定，確定每戶以三萬元補償」等字樣，益徵
            系爭款項係補（賠）償性質，不須且無法憑統一發票領取。(6)至原告所
            舉証物十號，僅其中編號ＥＫ00000000號乙紙統一發票或與樓
            梯扶手有關，但該紙發票之買受人係載明「台糖公司仁德糖廠」，故被
            告否認該紙發票係某承購戶花費三萬元裝設樓梯扶手而取得之，是上開
            發票尚不足以証明兩造間確有被告須憑統一發票始得向原告請求三萬元
            樓梯扶手補償款之約定。
      （四）關於面積短少補償款之爭點：
            １、兩造房地買賣契約書第二條約定：買賣價金為每坪單價若干元，總
                價款（含車位）計若干元，又區分為土地價款若干元，建物價款若
                干元，佐以契約第一條第二款所載建物面積即房屋圖測面積約若干
                坪之約定，得計算出以第一條第二款約定之面積乘以第二條約定之
                每坪單價，即與總價款（含車位）幾乎相符，由是益徵兩造所約定
                之建物銷售面積確為契約第一條第二款約定之面積無疑。又，上述
                約定面積含主建物、附屬建物及共同使用部分之分攤，其中共同使
                用部分之分攤，不含搭配汽車停車位及車道面積在內等情，亦據契
                約第一條第二款清楚載明，足見在檢視契約第一條第二款約定之銷
                售面積時，應不含車位及車道面積在內，始符兩造上述約定。準此
                ，兩造所約定系爭房屋之面積應為「主建物與附屬建物面積之總和
                」（288.03㎡）扣減掉「各戶分攤公共設施之面積」（應分攤公共
                設施面積總和1274.35㎡×公共設施之應有部分比例151/10000≒
                19.24㎡），計為268.79㎡（288.03－19.24＝268.79），始屬正確
                。而系爭房屋有關增建部分之面積為：二樓增建8.68㎡、五樓主建
                物（不含陽台）增建30.18㎡、五樓陽台增建5.49㎡，故被告黃義
                銘自行增建之面積應為44.35㎡（8.68＋30.18＋5.49＝44.35），
                此亦為兩造所不爭。所以，原告交付被告之建物總面積應為：主建
                物255.52㎡＋附屬建物（含花台）23.93㎡－被告自行增建之44.35
                ㎡＝235.1㎡。從而，面積短少找補金額應為：〔約定面積268.79
                ㎡－（268.79㎡×1/100）－實際交付面積235.1㎡〕×0000000元
                ÷288.03㎡≒955734元。
            ２、原告主張車位亦屬本件買賣契約標的，且契約第一條第二款之建物
                面積當然包含車位及車道面積，故車位及車道之面積自應列入出售
                計價之範圍云云。惟按當事人締結不動產買賣契約，如已合法成立
                ，其私法上之權利義務即應受其拘束，非一造於事後所能主張增減
                ，有最高法院十八年上字第一二七號判例可稽。又，解釋契約，固
                須探求當事人立約時之真意，不能拘泥於契約之文字，但契約文字
                業已表示當事人真意，無須別事探求者，即不得反捨契約文字而更
                為曲解，亦有最高法院十七年上字第一一一八號判例足參。原告主
                張兩造合約第一條第二款之建物面積當然包含車位及車道面積在內
                等語，顯與契約明載「不含搭配汽車停車位及車道面積在內」之約
                定不符，此其一；倘依原告上述主張將車位及車道面積列入出售計
                價之範圍，則以契約第二條約定之每坪單價乘以包括主建物、附屬
                建物及含車位及車道在內之共同使用部分之面積，所得之總價金必
                將高出於契約第二條約定之總價金，亦與兩造業明文約定而受拘束
                且不容任意增減之約定總價不符，此其二；兩造契約第一條固約定
                買賣標的含車位在內，惟依被告上開抗辯契約第一條第二款約定之
                銷售面積又不含車位及車道在內，似有矛盾？其實不然。蓋車位之
                出售有單獨計價者，亦有搭配房地一併出售者，不動產交易之賣方
                於擬訂契約決定售價時，必有其成本之考量及利潤之計算，再配合
                其行銷策略及不動產之屬性以決定車位係單獨計價或搭配出售。本
                件房屋屬預售之集合式透天住宅（共六十戶），有別於集合式大樓
                車位僧多粥少之情形，故原告於規劃銷售之初，即將地下一層規畫
                有至少六十個車位，使承購戶於購買房、地之同時亦搭配車位乙個
                （車位編號與建物編號相同），而不再單獨計價出售，衡情，原告
                當會考量其成本及利潤等情，將車位之價值列算於契約第二條之「
                房地每坪單價」內。由是可知，本件車位應屬搭配房地一併出售，
                其價值已表彰於房地每坪單價內，而無單獨計價，如此解釋始符兩
                造契約之約定。
            ３、另兩造契約第一條第四款乃關於面積增減找補之約定，依上述約定
                者，所謂面積有無增減應以同條第二款契約約定之建物面積為計算
                之基礎，乃契約所明示。而契約第一條第二款約定之建物面積即房
                屋圖測面積，包括主建物、附屬建物及不含車位及車道面積在內之
                共同使用部分分攤，亦為兩造契約明文約定，故應以上述契約第一
                條第二款約定之面積與原告實際交付之主建物、附屬建物及不含車
                位、車道在內之共同使用部分分攤面積，兩相比較即可知面積有無
                增減，惟被告乙○○因有自行增建，此部分非原告所交付，故應自
                登記簿所載主建物、附屬建物面積中扣除，亦為原告所不爭執。又
                依卷內建物謄本所載內容，無法計算出不含車位及車道之共同使用
                部分面積為若干，因被告相信原告所交付之不含車位及車道在內之
                共同使用部分面積較約定之不含車位及車道在內之共同使用部分面
                積，並無短少，且被告購屋時所著重者厥為房屋本身之面積而已（
                即主建物、附屬建物），故被告主張以契約第一條第二款約定之主
                建物及附屬建物面積，與原告實際交付登記之主建物及附屬建物面
                積，兩者較之有無增加或短少即可，尚與合約精神無違。又依契約
                第一條第二款約定之主建物、附屬建物面積為何，只要將該條款約
                定之面積扣除不含車位、車道在內之共同使用部分分攤即可，而依
                被証一號與契約有相同效力之台糖公告明細表備註２、３、４所示
                ，將不含車位、車道之共同使用部分面積為1274.35㎡，乘以建物
                謄本所載各承購戶就共同使用部分之持分（權利範圍），即得各戶
                不含車位、車道之共同使用部分分攤面積。被告等四戶詳細計算方
                式，茲引用前呈附表備註之說明，不另贅列。
            ４、末按一般購屋消費者在解讀房地買賣契約書時，其所重視者，厥為
                總價若干及可供自己使用之房屋面積若干，並據此判斷是否願意給
                付該價金用以購買該產品，此於房屋預售之情形尤然，蓋購屋者於
                訂約當時，房屋尚未興建，無從得知房屋面積實際狀況。本件被告
                等於簽約時，依原告製作之契約書第一條第二款及第二條之約定，
                而知悉瞭解：【若以總價金若干元，則可購買到若干坪數的房屋圖
                測面積，而該面積是不含車位及車道面積在內的】，被告即憑該清
                楚且直接之交易資訊決定簽約購屋，詎原告事後竟稱車位及車道面
                積亦應算入契約約定之面積云云，並捨契約之明文約定而更為曲解
                ，置被告等購屋者之權益於不顧，殊與契約之拘束力及誠信原則相
                悖。
            ５、原告雖主張依其所舉「房地出售估價表」、「預售公告」、「訂購
                須知」、「出售房地面積及繳款明細表」及「房地出售面積分算明
                細表」等文件資料，足見停車空間面積應計入建物出售面積云云，
                但查：原告所舉「房地出售估價表」，縱屬真正，充其量僅係兩造
                締約之前，原告單方自行製作之文件，乃原告內部意思形成之程序
                而已，此觀之該表右方載有「董監聯會決議」、下方載有「主任、
                課長、經辦」等字樣即明，被告不可能參與知悉，至兩造締約當時
                ，原告亦根本未提出上開表件，遑論成為契約之內容，自無拘束被
                告之效力甚明。就此，原告雖稱系爭房屋推出預售時，曾將前述証
                物放置、張貼於接待中心供訂購者閱覽，均公開展示、提供索閱云
                云。但查原告所舉「預售公告」其中公告事項第八點係載「有關訂
                購須知、平面圖、出售房地面積及繳款明細表、房地預定買賣契約
                書、建造執照（含施工圖說）等相關文件於接待中心展示，請逕向
                本分處或接待中心洽詢索閱」等字樣，並未包括原告所舉「房地出
                售面積分算明細表」在內，被告否認原告曾將上開面積分算明細表
                於接待中心公開展示，則被告既無從知悉解瞭該明細表之內容，是
                該明細表自非兩造契約之一部。又前述「預售公告」、「訂購須知
                」及「房地面積及繳款明細表」三項文件，原告於八十三年十月二
                十二日推出預售時究竟有無將之公開展示於接待中心，因迄今已七
                、八年，被告確實不復記憶，惟依兩造契約書第十五條約定：「本
                契約之附件視為本契約之一部分」，及該條款后載「附件」各項之
                內容，足見兩造契約之內容係包含本契約即房地預定買賣契約書及
                本契約之附件，但不包含前述証物各項文件甚明，準此，即便原告
                曾將上述三項文件公開展示，惟公開展示之資料僅屬一般廣告之性
                質，消費者要非必受拘束，仍待契約當事人磋商而合意納入契約之
                內容後，始為契約之一部，況上開三項文件既未裝訂於兩造房地預
                定買賣契約書內成為契約之附件，被告又何從瞭解其內容，豈能徒
                憑「公開展示」逕認其內容已屬契約之一部。另參照消費者保護法
                第十三條第一項規定可知，契約之一般條款未經記載於定型化契約
                中者，企業經營者應向消費者明示其內容；明示其內容顯有困難者
                ，應以顯著之方式，公告其內容，並經消費者同意受其拘束者，該
                條款即為契約之內容，是本件原告縱曾將上開三項文件公開展示，
                但未經被告同意受其拘束，是其內容尚不得為契約之內容，應堪認
                定。至被告前呈之「房地面積及繳款明細表」係於本件訴訟中被告
                向原告公司之職員所取得，並非於兩造締約時由原告交付被告，併
                予敘明。綜上，原告所舉上述各項文件，或可看出系爭房屋建物面
                積似應包括停車空間之面積在內，但上開文件，或係原告內部自行
                估算之資料而未曾公開展示，或係縱有公開展示而已，但未經兩造
                磋商而合意，被告同意受其拘束，故均不得為兩造契約之內容，則
                兩造契約之內容厥以兩造締約時所簽訂之房地預定買賣契約書及其
                附件為準，應無疑義。
            ６、承上，兩造契約之內容應以兩造締約時所簽訂之買賣契約書及其附
                件為準，而不包含原告所舉上述証物各項文件，俱如前述。但查，
                兩造買賣契約書第一條第二款建物面積即房屋圖測面積係約定含主
                建物、附屬建物及不含搭配停車空間在內之共同使用部分分攤；而
                同條第一款則約定土地之持分以被告所購買建物（包括室內、室外
                、停車空間、分攤公共設施）面積佔總建物面積之比例計算權利範
                圍。兩條款相互比較，則建物面積究竟是否包含停車空間在內？即
                生疑義。惟按定型化契約，指企業經營者為與不特定多數人訂立契
                約之用而單方預先擬定之契約條款；定型化契約條款如有疑義時，
                應為有利於消費者之解釋。八十三年一月十一日公布施行，十三日
                正式生效之消費者保護法第二條第七款及第十一條第二項定有明文
                。經查，兩造係於八十三年十一月一日簽訂買賣契約書，而該契約
                書乃原告為銷售房地而與包含被告在內之不特定多數承購戶締約之
                用，並由原告單方預先擬定，應屬定型化契約，並有消費者保護法
                之適用無疑。又，兩造買賣契約書第一條第一款與第二款，關於停
                車空間是否計入建物面積之約定，滋有疑義，然而，本件買賣契約
                書既屬原告所單方預先擬定之定型化契約，包括被告在內之消費者
                除接受外，幾乎毫無討價還價之餘地，因此，其條款內容有疑義時
                ，自應由身為企業經營者之原告負擔其不利益，即為有利於被告消
                費者之解釋，應符公允。易言之，依消費者保護法第十一條第二項
                規定，在解釋停車空間是否計入建物面積時，應為有利於被告之解
                釋，即應以兩造契約書第一條第二款，約定之建物面積不含停車空
                間在內，為兩造之約定，始符法制並保護消費者權益。
      （五）關於逾期取得使用執照賠償款之爭點：
            １、兩造契約第六條第一項明文約定：以八十五年二月二十八日為預定
                完工日期，並以取得使用執照之日為實際完工日期，則原告於八十
                五年五月十六日始首次取得使用執照，即已生遲延約二個半月。嗣
                台南市政府工務局於八十五年七月二十七日勘查現場測量時即表示
                「竣工建物部分室內樓梯淨寬確有不足情形」，乃原告明知上開使
                用執照將被撤銷，竟趕在八十五年八月十九日使用執照被註銷之同
                一日，匆促與被告辦理交屋，實難辭其咎。則被告主張本件應依買
                賣契約第六條第一項之約定，以八十五年二月二十八日為預定完工
                日期，以九十年十一月十五日（取得使用執照之日）為實際完工日
                期，總計原告遲延二０八五日，每逾一日應依約按已付價款二百四
                十九萬元的千分之一給付賠償款，總計原告應給付被告賠償款五百
                一十九萬一千六百五十元（0000000×1/1000×2085＝0000000），
                應屬有據。
            ２、況自八十五年八月十九日使用執照被註銷時起，至八十七年八月十
                五日止，約二年期間，原告皆忙於與建築主管機關溝通、協調（因
                工務局要求六十戶全部完成修繕、補正，但原告要求分批辦理），
                嗣工務局同意可分批辦理，原告就先處理解約退屋戶（蓋此部分先
                處理好領到使用執照便可推出銷售），於八十七年八月十五日即已
                取得解約退屋戶建物之使用執照，嗣直到八十七年十月初，原告始
                製發「問卷調查」，向被告徵詢有關樓梯扶手更換之事宜，被告亦
                於八十七年底配合修改樓梯扶手為簡易不鏽鋼扶手，為原告所自承
                。
            ３、樓梯平台部分，被告於原告通知後即配合修改，未有拒絕拖延之情
                ，原告空言主張被告不願配合修改云云，不足採信。
            ４、被告固於八十八年十一月二十二日去函原告表示：「地下室漏水情
                形尚未徹底解決前，本住戶暫緩配合取照」等語，惟被告去函當時
                凡欲配合修改取照之事宜，均已配合完成，故該函尚不足証明被告
                於發函後仍有拒絕配合之具體情形。
            ５、原告所舉訴外人F60葉貴美於另案中同意以「房地總價一成」為逾
                期賠償，但該戶係於八十七年八月十五日重新取得使用執照，與本
                件係於九十年十一月十五日始取得，已相距三年餘，尚不可同日而
                語。另原告又舉與另十四戶亦以「房地總價一成」為逾期賠償成立
                調解，但該十四戶係於八十七年十二月十一日與原告成立調解，調
                解當時原告表示可於八十八年三月間即可重新領得使用執照，該十
                四戶始以「房地總價一成」與原告達成協議，詎料原告辦事不力，
                並未於約定期限取得使用執照，是此一時，彼一時也，且上述其餘
                承購戶之調解金額，基於債之相對性，亦無拘束被告之效力。
      （六）原告起訴主張被告應給付0000000元，及自起訴狀繕本送達之翌
            日起至清償日止，按年息百分之五計算之利息，嗣於九十一年四月十九
            日準備書（一）狀減縮請求為0000000元暨法定遲延利息，復於
            九十一年五月十七日準備（二）狀再減縮為0000000元暨法定遲
            延利息，又於九十一年六月十九日準備（四）狀謂因地政機關漏未登記
            花台面積，致面積誤差找補應配合調整，而將請求擴張為000000
            0元暨法定遲延利息，復於九十一年七月十八日準備（六）狀謂因增建
            面積漏未計列五樓陽台及被告於九十一年七月十六日交付面額0000
            000元支票乙紙，故再將其請求減縮為0000000元暨自九十一
            年七月十九日起至清償日止之法定遲延利息，末於九十一九月十八日準
            備（七）狀謂被告貸款二百萬元清償，經抵充利息後，尚欠價金八七八
            四四元，而將請求減縮為八七八四四元暨自九十一年九月十一日起至清
            償日止之法定遲延利息。惟按給付有確定期限者，債務人自期限屆滿時
            起，負遲延責任；給付無確定期限者，債務人於債權人得請求給付時，
            經催告而未為給付，自受催告時起，負遲延責任；因不可歸責於債務人
            之事由，致未為給付者，債務人不負遲延責任。民法第二百二十九條第
            一、二項及第二百三十條均有明文。依兩造買賣契約書第四條第二項約
            定：「前款尾款如由甲方以金融機構之貸款給付時，由甲、乙雙方另立
            委辦房地貸款契約書（附件三），由乙方依約定代理甲方辦妥一切貸款
            手續」，及兩造間確有另立「委辦房地貸款契約書」（即主契約書之附
            件三）之情以觀，被告乃係委託原告代向金融機構申辦貸款，並於貸款
            核准後，由貸款機構直接撥入原告指定之銀行帳戶，作為尾款給付之方
            式。除非有前揭委辦貸款契約書第六條所約定倘因法令變更或因被告貸
            款條件不合或其他不可歸責於原告之因素，致無法獲得貸款之情形時，
            尾款之清償期始屆至。又，向金融機構申辦貸款需被告提供其所有之本
            件買賣房地為擔保品設定抵押權予該金融機構，乃眾所周知。本件原告
            所售建物因房屋室內樓梯淨寬不足致使用執照於八十五年八月十九日經
            台南市政府註銷，而無法辦理建物保存登記，且於原告起訴時猶未取得
            使用執照，遲至訴訟中之九十年十一月十五日始取得，為原告所自承，
            準此，原告在未取得使用執照之前，自無法將被告所購房屋所有權移轉
            登記予被告，況原告於取得使用執照之後，又因建物花台面積登記有誤
            而一再冗延，更遲至九十一年九月九日始將房屋所有權移轉登記予被告
            ，則被告在取得房屋所有權之前，當然無法以該房屋為擔保品進而向金
            融機構申辦貸款。易言之，本件無法辦理貸款之原因乃歸咎於原告興建
            之房屋室內樓梯淨寬不足致使用執照被註銷，及重新取得使用執照後又
            因花台面積登記有誤而一再冗延所致，當屬不可歸責於被告之事由無疑
            。再查，被告乃房屋之買受人，其購屋之目的當欲取得房屋之所有權，
            豈有不配合原告派員施工改善樓梯淨寬缺失，俾取得使用執照，進而辦
            理所有權移轉登記予被告之理！事實上，被告早已配合原告之施工，將
            原先之樓梯櫸木扶手拆除改為不銹鋼扶手，以加大樓梯淨寬，再參以被
            告曾與原告協議願負擔因房屋增建而補辦變更設計等作業費用等情，為
            原告所自承，益徵被告並無任何阻礙原告辦理重新申領使用執照及房屋
            所有權保存、移轉登記事宜之情。準此，本件尾款之清償期應自原告將
            買賣標的房屋所有權移轉登記與被告，而辦理銀行貸款時，方屬屆至，
            在此之前，被告不負遲延責任，從而，原告主張被告應給付法定遲延利
            息（包括其自行主張抵充者），應無理由。
      （七）被告於訴訟中所為前述一、金錢給付之前，即與原告達成協議，雙方
            同意：被告得於本件訴訟中先行就原告主張之債權額為全部或部分給付
            ，倘日後本件確定判決認原告請求之金額有理由，則被告已給付之金錢
            在判決准許之範圍內即視為價金之一部；反之，則應將其溢收之金錢併
            計利息返還被告等。易言之，兩造仍得於本件訴訟中各自表述以為攻擊
            防禦，而不受上述附條件給付之影響。參之原告公司寄發被告之函件末
            點載明：「上述本廠之請求，台端已付或尚未清償之尾款金額，仍俟法
            院判決確定後之給付金額為準，再行結算」等語即明。
    三、證據：提出樓梯扶手相片兩張、台糖公告一份、出售房地面積及繳款明細表
        一份、台糖公司仁德糖廠八十七年十二月二十四日函一份、發票一張、主要
        裝修及設備概要一份、樓梯扶手問卷調查一份、建物測量成果圖一份、原告
        公司收款函一份等為證。
  貳、反訴部分：
    一、聲明：
      （一）反訴被告應給付反訴原告新台幣陸拾參萬捌仟玖佰捌拾捌元，及自反訴
            狀繕本送達翌日起至清償日止，按週年利率百分之五計算之利息。
      （二）反訴訴訟費用由反訴被告負擔。
    二、陳述：
      （一）兩造就后列事項，尚不爭執：
            １、兩造間於八十三年十一月一日簽訂「房地預定買賣契約書」（即本
                訴原証一號）；
            ２、房地總價金新台幣（下同）0000000元，反訴原告尚應給付
                反訴被告增建變更設計費二六五一五元，但買賣價金應扣除房屋瑕
                疵賠償款五三七二五四元及重購退稅補償款三四０八六五元。
            ３、反訴原告於反訴被告起訴前已付價金0000000元，嗣於本訴
                審理中九十一年七月十九日給付0000000元及九十一年九月
                十一日貸款給付0000000元，且兩造協議：倘日後本訴確定
                判決認反訴被告請求之金額有理由時，則反訴原告已給付之上開金
                錢在判決准許之範圍內即視為價金之一部；反之，則應將其溢收之
                金錢併計利息返還反訴原告。
            ４、反訴被告係於本訴繫屬中之九十年十一月十五日始取買賣標的房屋
                之使用執照，嗣於九十一年九月九日方將房屋所有權移轉登記與反
                訴原告。
      （二）謹將兩造間主要爭點整理如后：
            １、關於反訴被告所主張或提出之事証，凡對反訴原告不利者，反訴原
                告均否認之。
            ２、關於交付面積短少補償款，應扣減若干？反訴被告主張僅需扣減二
                一０五五四元；反訴原告則主張應扣減九五五七三四元。詳細理由
                引用反訴原告即被告提出之九十一年六月十一日答辯（三）狀第四
                頁第六行至第九頁第二行及九十一年七月十六日答辯（四）狀第四
                頁第二行至第八頁，其扣減金額九五五七三四元之計算方式則引用
                九十一年十二月十八日「比較計算表」備註之說明。
            ３、關於逾期取得使用執照賠償款，應扣減若干？反訴被告表示願「比
                照其他承購戶」，以房地總價金0000000元之一成即八八八
                ０００元賠償被告；反訴原告則主張應依兩造買賣契約第六條第一
                項約定「每逾一日應按已付價款千分之一」計算賠償為00000
                00元。詳細理由引用反訴原告即被告提出之九十一年六月十一日
                答辯（三）狀第九頁第三行至第十一頁，其扣減金額000000
                0元之計算方式則引用九十一年十二月十八日「比較計算表」備註
                之說明。
            ４、關於樓梯扶手補償款三００００元，得否扣減？反訴被告主張須「
                取據報銷」，即反訴原告應提出三萬元面額之統一發票始得領取；
                反訴原告則主張毋需取據報銷，縱認要取「據」報銷，應指收據或
                折讓單，而非統一發票，且反訴原告願意於反訴被告給付之同時或
                本件判決認為本項抵銷有理由確定者，簽署收據或折讓單予反訴被
                告。詳細理由引用反訴原告即被告提出之九十一年六月十一日答辯
                （三）狀第二頁第八行至第四頁第五行，茲不贅述。
            ５、關於法定遲延利息之爭點：反訴被告起訴主張反訴原告應給付00
                00000元，及自起訴狀繕本送達之翌日起至清償日止，按年息
                百分之五計算之利息，嗣於九十一年四月十九日準備書（一）狀減
                縮請求為0000000元暨法定遲延利息，復於九十一年五月十
                七日準備（二）狀再減縮為0000000元暨法定遲延利息，又
                於九十一年六月十九日準備（四）狀謂因地政機關漏未登記花台面
                積，致面積誤差找補應配合調整，而將請求擴張為0000000
                元暨法定遲延利息，復於九十一年七月十八日準備（六）狀謂因增
                建面積漏未計列五樓陽台及反訴原告於九十一年七月十六日交付面
                額0000000元支票乙紙，故再將其請求減縮為000000
                0元暨自九十一年七月十九日起至清償日止之法定遲延利息，末於
                九十一九月十八日準備（七）狀謂反訴原告貸款二百萬元清償，經
                抵充利息後，尚欠價金八七八四四元，而將請求減縮為八七八四四
                元暨自九十一年九月十一日起至清償日止之法定遲延利息。惟按給
                付有確定期限者，債務人自期限屆滿時起，負遲延責任；給付無確
                定期限者，債務人於債權人得請求給付時，經催告而未為給付，自
                受催告時起，負遲延責任；因不可歸責於債務人之事由，致未為給
                付者，債務人不負遲延責任。民法第二百二十九條第一、二項及第
                二百三十條均有明文。依兩造買賣契約書第四條第二項約定：「前
                款尾款如由甲方以金融機構之貸款給付時，由甲、乙雙方另立委辦
                房地貸款契約書（附件三），由乙方依約定代理甲方辦妥一切貸款
                手續」，及兩造間確有另立「委辦房地貸款契約書」（即主契約書
                之附件三）之情以觀，反訴原告乃係委託反訴被告代向金融機構申
                辦貸款，並於貸款核准後，由貸款機構直接撥入反訴被告指定之銀
                行帳戶，作為尾款給付之方式。除非有前揭委辦貸款契約書第六條
                所約定倘因法令變更或因反訴原告貸款條件不合或其他不可歸責於
                原告之因素，致無法獲得貸款之情形時，尾款之清償期始屆至。又
                ，向金融機構申辦貸款需反訴原告提供其所有之本件買賣房地為擔
                保品設定抵押權予該金融機構，乃眾所周知。本件反訴被告所售建
                物因房屋室內樓梯淨寬不足致使用執照於八十五年八月十九日經台
                南市政府註銷，而無法辦理建物保存登記，且於反訴被告起訴時猶
                未取得使用執照，遲至訴訟中之九十年十一月十五日始取得，為反
                訴被告所自承，準此，反訴被告在未取得使用執照之前，自無法將
                反訴原告所購房屋所有權移轉登記予反訴原告，況反訴被告於取得
                使用執照之後，又因建物花台面積登記有誤而一再冗延，更遲至九
                十一年九月九日始將房屋所有權移轉登記予反訴原告，則反訴原告
                在取得房屋所有權之前，當然無法以該房屋為擔保品進而向金融機
                構申辦貸款。易言之，本件無法辦理貸款之原因乃歸咎於反訴被告
                興建之房屋室內樓梯淨寬不足致使用執照被註銷，及重新取得使用
                執照後又因花台面積登記有誤而一再冗延所致，當屬不可歸責於反
                訴原告之事由無疑。再查，反訴原告乃房屋之買受人，其購屋之目
                的當欲取得房屋之所有權，豈有不配合反訴被告派員施工改善樓梯
                淨寬缺失，俾取得使用執照，進而辦理所有權移轉登記之理！事實
                上，反訴原告早已配合反訴被告之施工，將原先之樓梯櫸木扶手拆
                除改為不銹鋼扶手，以加大樓梯淨寬，再參以反訴原告曾與反訴被
                告協議願負擔因房屋增建而補辦變更設計等作業費用等情，為反訴
                被告所自承，益徵反訴原告並無任何阻礙反訴被告辦理重新申領使
                用執照及房屋所有權保存、移轉登記事宜之情。準此，本件尾款之
                清償期應自反訴被告將買賣標的房屋所有權移轉登記與反訴原告，
                而欲辦理銀行貸款時，方屬屆至，在此之前，反訴原告不負遲延責
                任，從而，反訴被告主張反訴原告應給付法定遲延利息（包括其自
                行主張抵充者），應無理由。
      （三）綜上，本件房地總價金0000000元，反訴原告尚應給付反訴被告
            增建變更設計費二六五一五元，合計0000000元，但應扣除反訴
            原告於反訴被告起訴前已付價金0000000元、房屋瑕疵賠償款五
            三七二五四元、重購退稅補償款三四０八六五元、面積短少補償款九五
            五七三四元、逾期取得使用執照賠償款0000000元及樓梯扶手補
            償款三００００元，合計0000000元，應付款與應扣款兩相抵銷
            後，反訴被告尚應給付反訴原告六三八九八八元，即自反訴狀繕本送達
            翌日起至清償日起，按年息百分之五計算之法定遲延利息，應有理由。
    三、證據：援用本訴部分之立證方法。
丙、本院依職權調閱兩造間房屋買賣移轉調解案卷一宗、調閱系爭房屋之建造執照與
    使用執照，並依職權傳訊證人黃美惠代書。
    理      由
壹、程序部分：
  一、本件原告起訴時之法定代理人原為錢秉才，然其已於本件訴訟程序進行中離職
      ，改由甲○○擔任原告公司之法定代理人，並已聲明承受訴訟到院，此有原告
      所提董事長資格證明書一份在卷可稽，經核並無不合，應予准許。
  二、又本件原告起訴時，係聲明求為判決：被告應給付原告伍佰捌拾柒萬仟肆佰
      伍拾陸元，及自起訴狀繕本送達翌日起至清償日止，按年息百分之五計算之利
      息，並願供擔保請准宣告假執行等語，嗣於訴訟程序進行中，減縮其聲明為：
      被告應給付原告捌萬柒仟捌佰肆拾肆元，及自九十一年九月十一日起至清償日
      止，按年息百分之五計算之利息，並願供擔保請准宣告假執行等語，核屬減縮
      應受判決事項之聲明，與民事訴訟法第二百五十五條第一項第三款之規定相符
      ，亦應予以准許。
  三、再本件原告依上減縮聲明之後，其本訴部分之請求既屬十萬元以下之金錢請求
      ，本應適用小額訴訟程序之規定，然本件兩造均合意本件仍然適用通常訴訟程
      序（見本院九十一年十二月二十三日言詞辯論筆錄），況被告於本件亦已提起
      反訴且其反訴之請求又係應適用通常訴訟程序者，而本院亦認本件仍以適用通
      常訴訟程序為適當，則依民事訴訟法第四百三十六條之十五規定之反面解釋，
      本件仍應適用通常訴訟程序，合先敘明。
貳、實體部分（本訴部分）：
  一、本件原告起訴主張：原告於八十三年間在坐落台南市○區○○○段四０六六地
      號土地上，起造「文化新城」地上四層、地下一層透天住宅六十戶（第一期）
      ，被告乙○○於八十三年十一月一日訂購編號F27房屋（門牌台南市○○○路
      ○段三九九巷二二弄五號）一戶及其基地應有部分之土地，暨地下一層編號
      F27號停車位，總價金（含車位）八百八十八萬元，而依據兩造所訂立買賣契
      約第四條第一項之約定，買方於接到賣方通知交屋時，於交屋期限內應將尾款
      交付賣方，茲原告業於八十五年八月十九日將被告所購買編號F27之房屋交付
      被告使用，被告並已遷入居住使用，且系爭「文化新城」第一期房屋，於八十
      五年五月十六日取得台南市政府工務局所核發（八五）南工使字第０八七六號
      使用執照，並接通水電後，原告為便利承購戶及早使用房屋，就於八十五年六
      月間起辦理交屋手續，並接續辦理房屋所有權保存登記作業，惟嗣因室內樓梯
      淨寬不足，經主管機關於八十五年八月十九日以八五南市工建字第二九００六
      號函註銷使用執照，致房屋所有權保存登記作業被迫中止，之後，被告即以房
      屋施工瑕疵及房屋使用執照註銷、辦理所有權移轉登記延後、遲延完工交屋等
      為由，於交屋後竟仍拒不依約給付價金尾款，嗣兩造於八十七年十二月十一日
      在台南市東區調解委員會達成調解，就被告所指房屋施工瑕疵修補費用之賠償
      數額，雙方達成以減價五十三萬七千二百五十四元為賠償條件，由房屋總價扣
      除，惟關於原房屋使用執照被主管機關撤銷致房屋所有權保存及過戶登記作業
      延後、逾期完工之賠償事宜，則未成立調解，惟被告於調解後仍拒不給付價金
      尾款，且拒不配合讓原告派員施工，而系爭F27房屋，嗣係直到九十年十一月
      十五日始重新取得房屋使用執照，並於九十一年四月十六日辦妥保存登記在案
      。又系爭房屋之原使用執照被撤銷後，原告曾提出退屋或不退屋兩種解決方案
      與承購戶協商善後，其中選擇不退屋而繼續購買之承購戶計有十六戶，其中除
      了F60葉貴美及本案（F27）外，其餘十四戶均於八十七年十二月間與原告成立
      調解，以總價金一成，作為原房屋使用執照撤銷、房屋所有權保存及過戶登記
      作業延後、逾期完工等之賠償基準，關於本案，原告亦同意比照其他承購戶與
      原告成立之調解條件，即以總價金之一成賠償被告關於原使用執照撤銷、房屋
      所有權保存及過戶登記作業延後、逾期完工等損失，並由價金尾款中扣除。再
      依土地稅法第三十五條第一項之規定，土地所有權人於出售土地後，自完成移
      轉登記之日起，二年內重購土地，合於同條第一項所規定三種情形之一者，其
      新購土地地價超過原出售土地地價，扣除土地增值稅後之餘額者，得向主管機
      關申請就其已納土地增值稅額內，退還其不足支付新購土地地價之數額，查被
      告乙○○於八十三年十一月一日購買系爭房屋、土地後，曾於八十四年三月間
      出售其他房地，因此，若本件系爭房地能夠及時於二年內完成所有權移轉登記
      予被告，則可符合土地稅法第三十五條第一項之規定，得申請退還部分土地增
      值稅，惟因系爭房屋使用執照被註銷，須重新申領使用執照，致辦理所有權保
      存登記及移轉登記遲延，致被告乙○○未能及時申請退稅，為此，原告同意就
      被告實際繳納之土地增值稅金額四十萬一千零十八元，以百分之八十五計算，
      依減價方式賠償被告三十四萬零八百六十五元（401018×85%≒340865）。另
      原告點交房屋後，被告曾於系爭房屋二樓及五樓增建部分建物，嗣原告為辦理
      重新申領使用執照作業，必須連同該增建部分建物予以補辦變更設計合法化，
      經兩造協議委託建築師依法辦理變更設計等作業，費用則約定由被告支付，並
      計入買賣價金之一部，關於增建部分辦理變更設計合法化之費用，經核對土地
      登記簿謄本所載登記面積，系爭F27房屋之二樓部分之實際增建面積為8.68㎡
      （增建後面積50.73㎡－增建前面積42.05㎡＝8.68㎡），系爭F27房屋之五樓
      部分之實際增建面積為30.18㎡（增建後面積36.06㎡－增建前面積5.88㎡＝
      30.18㎡），系爭F27房屋之五樓陽台部分之實際增建面積為5.49㎡（增建後面
      積13.64㎡－增建前面積8.15㎡＝5.49㎡），二樓部分之變更設計費用為每平
      方公尺一千元，五樓含陽台部分之變更設計費用為每平方公尺五百元，所以被
      告乙○○共計應給付增建部分變更設計合法化費用貳萬陸仟伍佰壹拾伍元【
      8.68×1000＋ (30.18＋5.49)×500＝26515】。再者，依兩造買賣契約第一條
      第四款所約定：「本條第（二）款建物面積以地政機關實實測後登記簿之面積
      為準，如有誤差在百分之一（含）以內者，雙方互不找補；如誤差超過百分之
      一以上，雙方應就超過百分之一以上部分按房地總價除以本約建物面積換算之
      單價，於房地產權移轉登記前無息相互找補價款」等語，雙方應就系爭房屋面
      積誤差部分互為找補，且被告乙○○因補辦變更設計手續使增建部分合法化，
      致該增建部分之面積，依法必須併入原建物辦理所有權保存登記之面積，就此
      部分面積，經雙方約定不列入合約面積計算，所以，依兩造買賣契約第一條第
      四款計算面積誤差找補金額時，必須將被告自行增建部分之面積，由全部保存
      登記面積中扣除，經依土地登記簿謄本之記載，比較實際完成保存登記之房屋
      面積，與兩造買賣契約約定之銷售面積，計算誤差面積比，並依據買賣契約第
      一條第四款之約定，其誤差面積比在不大於百分之一範圍內不為找補，其誤差
      面積比大於百分之一者，在大於百分之一範圍內按比例予以找補，經計算結果
      ，被告所購系爭房屋之「約定銷售面積」為288.03㎡（即87.129坪），而「實
      際辦理保存登記面積」為322.67㎡（主建物255.52㎡＋附屬建物23.93㎡＋共
      有部分之持分比例43.22㎡＝322.67㎡），扣除其中由被告自行增建並經列入
      保存登記部分之面積44.35㎡（增建二樓8.68㎡＋增建五樓30.18㎡＋增建五樓
      陽台5.49㎡＝44.35㎡），所以「實際辦理保存登記面積」較諸「約定銷售面
      積」相差-9.71㎡【 (322.67㎡－44.35㎡)－288.03㎡＝-9.71㎡】，所以銷售
      面積誤差百分比為0.033711（9.71㎡÷288.03㎡≒0.033711），則依契約所約
      定之誤差找補面積為2.065917坪【288.03㎡× (0.000000－0.01)×0.3025≒
      2.065917坪】，而契約所約定之每坪售價為101918元（0000000元÷87.129坪
      ≒101918元），從而，找補金額應為貳拾壹萬零伍佰伍拾肆元（101918×
      2.065917≒210554），則本案因面積誤差（不足）部分而應減少價金之數額為
      貳拾壹萬零伍佰伍拾肆元。因此，本案被告所應給付之買賣價金尾款應為：被
      告乙○○所購買編號F27房屋總價八百八十八萬元，扣減起訴前已付價款二百
      四十九萬元，扣減兩造成立調解之房屋瑕疵修補費用五十三萬七千二百五十四
      元，扣減因房屋使用執照註銷、遲延辦理所有權移轉登記、逾期完工交屋等賠
      償，原告同意以總價一成即八十八萬八千元計算，扣減土地重購退稅損失賠償
      三十四萬零八百六十五元，加計增建部分變更設計費用二萬六千五百一十五元
      ，扣減面積不足之應減價額貳拾壹萬零伍佰伍拾肆元，等於應付尾款金額四百
      四十三萬九千八百四十二元（0000000－0000000－000000－000000－000000
      ＋00000－000000＝0000000），而本件原告係於九十年六月八日起訴，被告於
      九十年六月二十日收受起訴狀繕本之送達，嗣被告乙○○又於九十一年七月十
      六日交付面額二百六十萬六千三百五十元之支票乙紙予原告，已於九十一年七
      月十九日兌付作為一部清償，則被告乙○○清償該二百六十萬六千三百五十元
      ，依法應先抵充自九十年六月二十一日被告乙○○收受本件訴狀繕本送達翌日
      起，至部分清償前一日即九十一年七月十八日止為期三九三日，以四百四十三
      萬九千八百四十二元為本金，按年息百分之五計算之法定遲延利息，計二十三
      萬九千零二十一元（0000000×5%÷365×393≒239021），所以，被告乙○○
      九十一年七月十九日清償數額二百六十萬六千三百五十元，先抵扣法定遲延利
      息二十三萬九千零二十一元之後，尚可抵充價金之數額為二百三十六萬七千三
      百二十九元（0000000－000000＝0000000），則截至九十一年七月十九日止，
      被告乙○○尚欠價金二百零七萬二千五百十三元，及自九十一年七月十九日起
      至清償日止，按年息百分之五計算之利息，又被告乙○○係以系爭房地辦理銀
      行抵押貸款，銀行係於九十一年九月十一日撥款二百萬元予原告，亦即，乙○
      ○嗣又於九十一年九月十一日部分清償二百萬元，則被告乙○○清償之上開二
      百萬元，亦應先抵充以二百零七萬二千五百十三元為本金，自九十一年七月十
      九日起，至部分清償前一日即九十一年九月十日止為期五四日之法定遲延利息
      ，計一萬五千三百三十一元（0000000×5%÷365×54≒15331），則該二百萬
      元於抵充利息一萬五千三百三十一元之後，尚可抵充價金之數額為一百九十八
      萬四千六百六十九元（0000000－00000＝00000000），所以，經抵充、清償價
      金後，被告乙○○尚欠價金八萬七千八百四十四元，故被告乙○○尚應給付原
      告八萬七千八百四十四元，及自九十一年九月十一日起至清償日止，按年息百
      分之五計算之利息，爰訴請被告如數給付。
  二、被告對於原告主張：兩造曾於右揭時地訂立右開買賣契約，由被告以右開價格
      向原告購買右開房屋土地，原告已於右揭時地將系爭房屋點交予被告，被告並
      已遷入居住使用，惟嗣因室內樓梯淨寬不足，經主管機關於右揭時地註銷系爭
      房屋使用執照，致房屋所有權保存登記作業被迫中止，嗣兩造又於右揭時地就
      房屋施工瑕疵之賠償事宜成立右開內容之調解，有關房屋工程瑕疵之修補費用
      ，雙方合意以五十三萬七千二百五十四元計算，另有關因房屋使用執照註銷、
      遲延辦理所有權移轉登記及完工交屋之損害，則未能達成調解。而系爭F27房
      屋嗣係直到九十年十一月十五日始重新取得房屋使用執照，並於九十一年四月
      十六日辦妥保存登記。又原告點交房屋後，被告曾於系爭房屋二樓及五樓增建
      部分建物，嗣原告為辦理重新申領使用執照作業，必須連同該增建部分建物予
      以補辦變更設計合法化，經兩造協議委託建築師依法辦理變更設計等作業，費
      用則約定由被告支付，並計入買賣價金之一部，經計算結果，被告共計應給付
      增建部分變更設計合法化費用貳萬陸仟伍佰壹拾伍元。另被告於八十三年十一
      月一日購買系爭房屋、土地後，曾於八十四年三月間出售其他房地，因此，若
      本件系爭房地能夠及時於二年內完成所有權移轉登記予被告，則可符合土地稅
      法第三十五條第一項之規定，得申請退還部分土地增值稅，惟因系爭房屋使用
      執照被註銷，須重新申領使用執照，致辦理所有權保存登記及移轉登記遲延，
      致被告乙○○未能及時申請退稅，為此，原告乃同意就被告實際繳納之土地增
      值稅金額四十萬一千零十八元，以百分之八十五計算，依減價方式賠償被告三
      十四萬零八百六十五元（401018×85%≒340865）。及被告乙○○所購買編號
      F27房屋總價八百八十八萬元，起訴前已付價款二百四十九萬元，嗣被告乙○
      ○又於九十一年七月十六日交付面額二百六十萬六千三百五十元之支票乙紙予
      原告，已於九十一年七月十九日兌付，又被告乙○○係以系爭房地辦理銀行抵
      押貸款，銀行係於九十一年九月十一日撥款二百萬元予原告等情，固不爭執。
      惟另以：原告計算本件買賣價金尾款，竟漏未扣除其所承諾給予各個被告樓
      梯扶手補償款之三萬元金額；且原告於計算本件面積短少補償款時，竟將停
      車位與車道面積計入本件買賣房屋之面積內，與買賣契約之約定內容不符，則
      其短少面積之計算自屬有誤；再原告於計算應賠償被告逾期取得使用執照賠
      償款時，竟置買賣契約第六條第一項之明文約定於不顧，而以原告與其他購屋
      戶的調解內容作為計算賠償之依據，顯有未妥；又原告於本件起訴時，系爭
      買賣房屋之使用執照已遭撤銷，當時又尚未完成補辦系爭房屋使用執照之手續
      ，以致當時並未辦妥系爭房屋之保存登記手續，被告當然無從取得銀行貸款，
      所以，被告在原告辦妥系爭房屋保存登記之前拒繳本件買賣價金尾款，自屬有
      理由，乃原告竟主張被告於系爭房屋辦妥保存登記前亦應負遲延責任，而應給
      付買賣價金尾款之遲延利息，顯屬無據；本件原告計算應給付買賣價金尾款之
      數額，既屬顯然有誤，而依據被告所主張之抵扣與計算方式，本件買賣價金尾
      款被告所給付之數額，應已超過被告所應給付之範圍（被告於付款之際已與原
      告達成協議：被告得於本件訴訟中先行就原告主張之債權額為全部或部分給付
      ，惟倘日後本件確定判決認原告請求之金額有理由，則被告已給付之金錢在判
      決准許之範圍內即視為價金之一部，反之，則原告應將其溢收之金錢併計利息
      返還被告，此為兩造所不爭），故本件原告之本訴請求為無理由等語，資為抗
      辯。
  三、查本件有關原告主張：兩造曾於右揭時地訂立右開買賣契約，由被告以右開價
      格向原告購買右開房屋土地，原告已於右揭時地將系爭房屋點交予被告，被告
      並已遷入居住使用，惟嗣因室內樓梯淨寬不足，經主管機關於右揭時地註銷系
      爭房屋使用執照，致房屋所有權保存登記作業被迫中止，嗣兩造又於右揭時地
      就房屋施工瑕疵之賠償事宜成立右開內容之調解，有關房屋工程瑕疵之修補費
      用，雙方合意以五十三萬七千二百五十四元計算，另有關因房屋使用執照註銷
      、遲延辦理所有權移轉登記及完工交屋之損害，則未能達成調解。而系爭F27
      房屋嗣係直到九十年十一月十五日始重新取得房屋使用執照，並於九十一年四
      月十六日辦妥保存登記。又原告點交房屋後，被告曾於系爭房屋二樓及五樓增
      建部分建物，嗣原告為辦理重新申領使用執照作業，必須連同該增建部分建物
      予以補辦變更設計合法化，經兩造協議委託建築師依法辦理變更設計等作業，
      費用則約定由被告支付，並計入買賣價金之一部，經計算結果，被告共計應給
      付增建部分變更設計合法化費用貳萬陸仟伍佰壹拾伍元。另被告於八十三年十
      一月一日購買系爭房屋、土地後，曾於八十四年三月間出售其他房地，因此，
      若本件系爭房地能夠及時於二年內完成所有權移轉登記予被告，則可符合土地
      稅法第三十五條第一項之規定，得申請退還部分土地增值稅，惟因系爭房屋使
      用執照被註銷，須重新申領使用執照，致辦理所有權保存登記及移轉登記遲延
      ，致被告乙○○未能及時申請退稅，為此，原告乃同意就被告實際繳納之土地
      增值稅金額四十萬一千零十八元，以百分之八十五計算，依減價方式賠償被告
      三十四萬零八百六十五元（401018×85%≒340865）。及被告乙○○所購買編
      號F27房屋總價八百八十八萬元，起訴前已付價款二百四十九萬元，嗣被告乙
      ○○又於九十一年七月十六日交付面額二百六十萬六千三百五十元之支票乙紙
      予原告，已於九十一年七月十九日兌付，又被告乙○○係以系爭房地辦理銀行
      抵押貸款，銀行係於九十一年九月十一日撥款二百萬元予原告等情，為兩造所
      不爭執，此部份並有原告所提買賣契約書一份、房屋點交切結書一份、台南市
      政府工務局八十五年五月十六日（八五）南工使字第０八七六號使用執照一份
      、調解書一份、台南市政府工務局九十年十一月十五日（九０）南工使字第一
      ０一七號使用執照一份、建物登記謄本一份、土地增值稅繳款書一份、土地登
      記謄本一份在卷可稽，堪認原告此部分之主張為真實。惟被告既然另又以：
      原告計算本件買賣價金尾款，竟漏未扣除其所承諾給予各個被告樓梯扶手補償
      款之三萬元金額；且原告於計算本件面積短少補償款時，竟將停車位與車道
      面積計入本件買賣房屋之面積內，與買賣契約之約定內容不符，則其短少面積
      之計算自屬有誤；再原告於計算應賠償被告逾期取得使用執照賠償款時，竟
      置買賣契約第六條第一項之明文約定於不顧，而以原告與其他購屋戶的調解內
      容作為計算賠償之依據，顯有未妥；又原告於本件起訴時，系爭買賣房屋之
      使用執照已遭撤銷，當時又尚未完成補辦系爭房屋使用執照之手續，以致當時
      並未辦妥系爭房屋之保存登記手續，被告當然無從取得銀行貸款，所以，被告
      在原告辦妥系爭房屋保存登記之前拒繳本件買賣價金尾款，自屬有理由，乃原
      告竟主張被告於系爭房屋辦妥保存登記前亦應負遲延責任，而應給付買賣價金
      尾款之遲延利息，顯屬無據等語，資為抗辯，則本件自應審究：計算本件買
      賣價金尾款時，是否應予扣除樓梯扶手補償款三萬元？本件面積短少補償款
      究應如何計算？是否不得將停車位與車道面積計入本件買賣房屋面積內？原
      告依約應賠償予被告之逾期取得使用執照賠償款，究應如何計算為當？本件
      被告究自何時起應負給付買賣價金尾款之義務？本件買賣價金尾款之請求究應
      自何時起加計法定遲延利息？茲分述如下：
      （一）有關本件買賣價金請求應否扣除樓梯扶手補償款三萬元之爭點部分：
            １、查依據兩造所簽訂買賣契約附件四「主要裝修及設備概要」之約定
                ，系爭房屋之樓梯係約定「採用實木雕刻扶手」，此有買賣契約書
                在卷可稽，惟因原告出售之房屋其樓梯寬度不足，裝設實木雕刻扶
                手將致樓梯淨寬不符建築法令規定，必須被迫更換扶把較窄之不銹
                鋼簡易扶手，此為兩造所不爭，也正因為原告所提出給付之不銹鋼
                簡易扶手，無論在價值、安全或美觀上，均與契約所約定之實木雕
                刻扶手有所差異，原告始承諾願意補償承購戶每戶三萬元，故衡其
                性質應屬債務不履行之損害賠償。此外，參酌被告所提出原告公司
                仁德糖廠八十七年十二月二十四日仁客字第九六三０一六一九號函
                ，亦明確記載：「‧‧‧‧樓梯扶手拆除補償，前經本廠報奉公司
                （即原告）核定，確定每戶以三萬元補償‧‧‧‧」等字樣，益徵
                該樓梯扶手三十萬元補償款確係補（賠）償被告損失之性質。
            ２、該樓梯扶手三十萬元補償款既係補（賠）償被告損失之性質，則該
                三萬元樓梯扶手補償款，自應解為領款人毋庸（亦無法）持發票或
                收據（由廠商所開立業已安裝實木雕刻扶手之發票或收據）憑以報
                銷。否則，豈非強令承購戶於領取該三萬元補償款之前，應先違反
                建築法令之規定而改裝足致樓梯淨寬不符建築法令規定之實木雕刻
                扶手？
            ３、就此，原告雖主張樓梯扶手補償款亦須憑統一發票取據報銷，並舉
                原告仁德廠函件為憑云云。惟原告所舉上述函件均係原告自行製發
                ，其內容中有關片面課予被告義務之部分，自無拘束被告之效力，
                充其量僅可認原告所主張之「取據報銷」一節，乃指被告因獲補償
                而應出具收據或折讓單予原告，以供原告扣減營業銷售額作帳之用
                ，並非指統一發票而言，始符原告承諾給付樓梯扶手補償款之本旨
                ，是原告此部分之主張，應無足採。又本件被告既已表示願意於原
                告給付該樓梯扶手三萬元補償款之同時，或本件判決認為本項抗辯
                有理由確定時，簽署收據或折讓單予原告在卷，則自應認被告此部
                份之抗辯為有理由。
      （二）有關本件面積短少補償款應如何計算之爭點部分：
            １、就此部分爭點，被告雖以：兩造所約定之建物銷售面積含主建物
                、附屬建物及共同使用部分之分攤，其中共同使用部分之分攤，不
                含搭配汽車停車位及車道面積在內等情，已據契約第一條第二款清
                楚載明，足見契約第一條第二款所約定之銷售面積，並不含車位及
                車道面積在內。倘依原告上述主張將車位及車道面積列入出售計
                價之範圍，則以契約第二條約定之每坪單價乘以包括主建物、附屬
                建物及含車位及車道在內之共同使用部分之面積，所得之總價金必
                將高出於契約第二條約定之總價金，亦與兩造業明文約定而受拘束
                且不容任意增減之約定總價不符；況本件房屋屬預售之集合式透天
                住宅（共六十戶），有別於集合式大樓車位僧多粥少之情形，故原
                告於規劃銷售之初，即已將地下一層規畫有至少六十個車位，使承
                購戶於購買房、地之同時亦搭配車位乙個（車位編號與建物編號相
                同），而不再單獨計價出售，衡情，原告當會考量其成本及利潤等
                情，將車位之價值列算於契約第二條之「房地每坪單價」內，故本
                件車位應屬搭配房地一併出售，其價值已表彰於房地每坪單價內，
                不再單獨計價。兩造契約第一條第四款乃關於面積增減找補之約
                定，依該條款約定，所謂面積有無增減應以契約第一條第二款約定
                之建物面積為計算之基礎，而契約第一條第二款約定之建物面積即
                房屋圖測面積，包括主建物、附屬建物及「不含車位及車道面積在
                內」之共同使用部分分攤，亦為兩造契約明文約定，故應以上述契
                約第一條第二款約定之面積與原告實際交付之主建物、附屬建物及
                不含車位、車道在內之共同使用部分分攤面積，兩相比較即可知面
                積有無增減。按一般預受房屋之購屋消費者在解讀房地買賣契約
                書時，其所重視者，厥為總價若干及可供自己使用之房屋面積若干
                ，並據此判斷是否願意給付該價金用以購買該產品，蓋購屋者於訂
                約當時，房屋尚未興建，無從得知房屋面積實際狀況，本件被告於
                簽約時，依原告製作之契約書第一條第二款及第二條之約定，而知
                悉瞭解「若以總價金若干元，則可購買到若干坪數的房屋圖測面積
                ，而該面積是不含車位及車道面積在內的」，被告即憑該清楚且直
                接之交易資訊決定簽約購屋，詎原告事後竟稱車位及車道面積亦應
                算入契約約定之面積云云，並捨契約之明文約定而更為曲解，殊與
                契約之拘束力及誠信原則相悖。原告所舉「房地出售估價表」，
                縱屬真正，充其量僅係兩造締約之前，原告單方自行製作之文件，
                乃原告內部意思形成之程序而已，被告不可能參與知悉，至兩造締
                約當時，原告亦根本未提出上開表件，遑論成為契約之內容，自無
                拘束被告之效力甚明；況原告所舉「預售公告」其中公告事項第八
                點係載「有關訂購須知、平面圖、出售房地面積及繳款明細表、房
                地預定買賣契約書、建造執照（含施工圖說）等相關文件於接待中
                心展示，請逕向本分處或接待中心洽詢索閱」等字樣，並未包括原
                告所舉「房地出售面積分算明細表」在內，被告亦否認原告曾將上
                開面積分算明細表於接待中心公開展示，則被告既無從知悉解瞭該
                明細表之內容，是該明細表自非兩造契約之一部；再依兩造契約書
                第十五條約定：「本契約之附件視為本契約之一部分」，及該條款
                后載「附件」各項之內容，足見兩造契約之內容係包含本契約即房
                地預定買賣契約書及本契約之附件，但不包含前述証物各項文件甚
                明，是縱使原告曾將上述三項文件公開展示，惟公開展示之資料僅
                屬一般廣告之性質，消費者要非必受拘束，仍待契約當事人磋商而
                合意納入契約之內容後，始為契約之一部，上開三項文件既未裝訂
                於兩造房地預定買賣契約書內成為契約之附件，被告又何從瞭解其
                內容，豈能徒憑「公開展示」逕認其內容已屬契約之一部？按定
                型化契約條款如有疑義時，應為有利於消費者之解釋，兩造買賣契
                約書第一條第二款建物面積即房屋圖測面積係約定含主建物、附屬
                建物及不含搭配停車空間在內之共同使用部分分攤，而同條第一款
                則約定土地之持分以被告所購買建物（包括室內、室外、停車空間
                、分攤公共設施）面積佔總建物面積之比例計算權利範圍，兩條款
                相互比較，則建物面積究竟是否包含停車空間在內？雖生疑義，然
                本件買賣契約書既屬原告所單方預先擬定之定型化契約，包括被告
                在內之消費者除接受外，幾乎毫無討價還價之餘地，因此，其條款
                內容有疑義時，自應由身為企業經營者之原告負擔其不利益，而為
                有利於被告消費者之解釋，始屬公允。等情為據，主張原告憑以計
                算短少面積之基準有誤，應不得將車位與車道面積計入本件被告所
                購建物之面積內云云。
            ２、惟查：依據兩造所簽訂買賣契約第一條有關「買賣標的」之約定
                ，係將買賣標的分成「土地」、「建物」、「車位」三個部分，此
                有兩造所不爭之系爭買賣契約書在卷可稽，足見「車位」亦為買賣
                標的之範圍。又買賣契約第一條第一款就「土地」之應有部分之
                計算，亦係約定：「甲方（買方）應持分之土地所有權，以甲方所
                購買之建物（包括室內、室外、停車空間、分攤公共設施）面積佔
                總建物面積之比例計算其共有產權之權利範圍－－－－」等語，足
                見第一條第二款承購戶所購買之「建物」面積，係包括有室內、室
                外、停車空間、分攤公共設施之面積，顯已將「停車空間」之面積
                計入在內，且將「停車空間」與「分攤公共設施」分列，加以區別
                。再依據買賣契約第一條第（三）款，有關「車位」部分，係明
                白約定：「甲方（買方）同時購買本住宅地下一層編號ｘ號汽車停
                車位暨車位之土地持分，車位產權以共同使用部分登記持分之方式
                為之，於辦理建物第一次登記時合併前款『共同使用部分之分攤』
                計算持分，但停車位之通常使用，視為各承買人之專有部分」等語
                ，足見特定編號之汽車停車位暨車位之土地持分係被告所購買，必
                須計價。況原告於系爭房屋推出預售之前，已先依建築師送請主
                管機關審核建造執照之設計圖，分別算出各戶出售面積，以評估其
                出售價格，因而作成「房地出售估價表」，此有原告所提房地出售
                估價表在卷可稽，當時就將「出售房屋面積」細分為「室內面積」
                、「室外面積」、「分攤公共設施面積」、「停車位面積」等四項
                ，足見「車位面積」確係在「出售房屋面積」之內。此外，另參
                酌原告推出預售時，另將有關各戶出售面積、價格等資料及圖說放
                置、張貼於接待中心銷售現場供訂購者閱覽，包括有「訂購須知」
                、「出售房地面積及繳款明細表」、「房地出售面積分算明細表」
                、平面圖、房地預定買賣契約書、建造執照（含施工圖說）等相關
                文件，均公開展示、提供索閱，此有原告所提房地出售估價表六頁
                、房地預售公告一份、房地訂購須知一份、房地面積及繳款明細表
                三頁、房地出售面積分算明細表兩頁在卷可稽，其中「訂購須知」
                第一條有關「出售標的」，係載明：「土地」、「建物」、「停車
                位」三項，「訂購須知」第二條「房地面積及售價」，係載有「詳
                如出售房地面積及繳款明細表（出售面積及總價包含公共設施，停
                車位及車道，實際面積依地政機關實測後登記之面積為準）」等語
                ，已明示出售房地面積及總價，係包含停車位及車道之面積及價格
                在內；又其中「出售房地面積及繳款明細表」，係載明「出售總面
                積（含車位）」，並細分為「土地」、「建物」兩項，顯係將停車
                位及車道面積計入後之面積，且該「出售房地面積及繳款明細表」
                ，亦載明「本戶總售價（含車位）」，足見「車位」亦計入售價範
                圍，則「車位面積」自應計入「建物出售面積」；再前開「出售房
                地面積及繳款明細表」僅記載「建物」面積為ｘ坪，訂購者並無法
                由此得知所訂購房屋之主建物、附屬建物及公共設施等各部分之面
                積，因此，原告於接待中心銷售現場並張貼公告「房地出售面積分
                算明細表」，使訂購者能瞭解各戶房屋室內、室外面積等之分配情
                形，此有原告所提房地面積及繳款明細表三頁、房地出售面積分算
                明細表兩頁在卷可參，而依前開「房地出售面積分算明細表」載明
                ：「出售房屋面積」包括「室內面積」（即儲藏室、一樓至頂樓）
                、「室外面積」（即屋突一層、陽、露台）、「停車空間面積」（
                即車位、車道）、「分攤公共設施面積」，以上四大部分總計之面
                積，即為「出售房屋面積」，足見「車位」亦係計入售價範圍。準
                此，解釋當事人之真意，本件買賣雙方於訂約之際，應已明白約定
                停車空間面積應計入原告出售面積範圍內甚明，被告辯稱：兩造所
                約定之內容尚有疑義，應解為原告係將停車空間不予計價云云，並
                非可採。
            ３、雖然兩造買賣契約第一條第二款關於「建物」部分係約定：「房屋
                圖測面積（含主建物、附屬建物及共同使用部分之分攤）約ｘ平方
                公尺－－－－其中共同使用部分之分攤不含搭配汽車停車位及車道
                面積在內」等語，此有系爭買賣契約書在卷可參，惟該條款所謂「
                其中共同使用部分之分攤不含搭配汽車停車位及車道面積在內」乙
                語，經參酌如上所述系爭買賣契約之其他約定，應堪認僅係在於強
                調承購戶所購買之特定編號之停車位具有「專用」性質而已，並非
                「汽車停車位及車道面積」不列入出售面積。蓋一般所謂共同使用
                部分，除經共有人約定為「約定專用」外，共有人尚不得占用「特
                定位置」，而本件原告出售予每戶之特定編號停車位（搭配其房屋
                之戶號），原屬於共同使用部分，惟為使承購戶所購買之特定編號
                停車位之專用權，屬於該承購戶，避免住戶因使用停車位而發生爭
                執，則該停車空間必須與其他一般共同使用部分（台電受電室、機
                房、安全梯、守衛室、花台等）加以區分，方能符合停車位具有約
                定專用之性質，故買賣契約第一條第二款始約定「其中共同使用部
                分之分攤不含搭配出售之車位及車道面積」，並另於第一條第（三
                ）款明白約定停車位之專用性質。此顯與買賣契約第一條第一款「
                土地」部分特別將「停車空間」與「分攤公共設施」，加以區分之
                意旨相同，均在於強調「停車空間」具有專用性質，要與一般公共
                設施之分攤不同。只因停車位仍屬於共同使用部分，乃約定於辦理
                建物第一次登記時，合併於第一條第二款「建物」之「共同使用部
                分之分攤」，計算共同使用部分之持分，且除登記承購戶之共同使
                用部分之持分外，更特別註記其購買賣之停車位編號，及該停車位
                占全部「共同使用部分」之比例，此觀建物登記簿謄本已就各承購
                戶所購買之特定編號停車位辦理登記，以宣示該特定編號停車位係
                該承購戶所專用乙情，即可明瞭。準此，承購戶所購買特定編號之
                停車位及車道面積，自均應計入出售面積範圍內，被告上開抗辯，
                應不足採。
            ４、又被告雖否認訂購時曾經閱覽銷售中心所張貼、公告之「房地出售
                面積分算明細表」云云。惟查：一般人訂購房屋，並非只在意房屋
                之總面積若干，更會注意「室內面積」、「室外面積」、「公共設
                施所佔比例」等細目分配情形，而原告所提供予購屋者之資料，亦
                只有從「房地出售面積分算明細表」，才能得知「室內」、「室外
                」、「停車空間」、「分攤公設」等細部之分配情形，易言之，若
                排除「房地出售面積分算明細表」，則被告於訂購系爭房屋時，由
                「出售房地面積及繳款明細表」或其他資料，僅能得知所購買之房
                、地面積而已，尚無法得知「室內」、「室外」、「停車空間」、
                「公設」等之分配情形，則被告又豈會未要求原告提出室內、室外
                等分算資料，以供瞭解？是被告辯稱渠不曾見過原告所張貼公告之
                上述「訂購須知」、「出售房地面積及繳款明細表」、「房地出售
                面積分算明細表」、平面圖、房地預定買賣契約書、建造執照（含
                施工圖說）等相關文件，就與原告簽約購買系爭房屋土地云云，顯
                與一般生活經驗不符，所辯尚難採信。
            ５、依上所述，本件被告所購特定編號之停車位及車道面積，既然均應
                計入原告之所出售建物之面積範圍內，再依土地登記簿謄本之記載
                ，比較實際完成保存登記之房屋面積與兩造買賣契約約定之銷售面
                積，計算其誤差面積，並依據系爭買賣契約第一條第四款之約定，
                即其誤差面積比在不大於百分之一範圍內不為找補，其誤差面積比
                大於百分之一者，在大於百分之一範圍內按比例予以找補。則經計
                算結果，被告所購系爭房屋之「約定銷售面積」為288.03㎡，此有
                系爭買賣契約之記載可據，而「實際辦理保存登記面積」為322.67
                ㎡（主建物255.52㎡＋附屬建物23.93㎡＋共有部分之持分比例
                43.22㎡＝322.67㎡），此有系爭建物謄本在卷可參，扣除其中由
                被告自行增建並經列入保存登記部分之面積44.35㎡（增建二樓
                8.68㎡＋增建五樓30.18㎡＋增建五樓陽台5.49㎡＝44.35㎡，此為
                兩造所不爭），所以「實際辦理保存登記面積」較諸「約定銷售面
                積」尚不足9.71㎡【 (322.67㎡－44.35㎡)－288.03㎡＝－9.71
                ㎡】，從而，扣除百分之一誤差不互找補之範圍後，被告之銷售面
                積誤差百分比為0.023711（誤差面積9.71㎡÷約定銷售面積288.03
                ㎡－1%≒0.023711），則本案因面積誤差（不足）部分而應減少價
                金之數額為貳拾壹萬零伍佰伍拾肆元（總價款0000000×0.023711
                ≒210554）。
      （三）有關本件逾期取得使用執照賠償款應如何計算之爭點部分：
            １、就此部分爭點，原告雖主張：系爭房屋之原使用執照被撤銷後，原
                告曾提出退屋或不退屋兩種解決方案與承購戶協商善後，其中選擇
                不退屋而繼續購買之承購戶計有十六戶，該十六戶中除了F60葉貴
                美及本案F27乙○○外，其餘十四戶均於八十七年十二月間與原告
                成立調解，以總價金一成，作為原房屋使用執照撤銷、房屋所有權
                保存及過戶登記作業延後、逾期完工等之賠償基準，足見本件有關
                逾期取得使用執照損害賠償款之計算，以「房地總價一成」作為賠
                償標準，應係符合本案多數承購戶之共同認知，自應以該項標準作
                為計算「逾期取得使用執照賠償款」之依據云云。惟查：系爭買賣
                契約第六條第一項業已明文約定：「本約房屋興建工程以八十五年
                二月二十八日為預定完工日期，並以取得建物使用執照之日為實際
                完工日期‧‧‧‧如實際完工日期超過前開預定完工日期‧‧‧‧
                每逾一日乙方（即本件原告）應按甲方（即本件被告）實付價款千
                分之一計算違約金予甲方‧‧‧‧」等語，此有買賣契約書一份在
                卷可稽，則本件就完工期限（即取得使用執照日期）與逾越該期限
                之違約處罰方式，兩造既然已有明文約定，自不容原告於自己發生
                違約情事之後，任以渠與其他購屋戶間之相互讓步協議，強加諸被
                告身上，而解為被告亦需接受該等內容之相互讓步協議，況基於債
                之相對性，該等相互讓步協議亦無拘束被告之效力，蓋本件被告並
                非該相互讓步協議之調解當事人，是原告主張此部分之賠償金額，
                應按「房地總價一成」計算云云，自嫌乏據。更何況原告既係於八
                十五年五月十六日始首次取得使用執照（該使用執照嗣又遭撤銷）
                ，此為兩造所不爭，則縱以原告首次取得使用執照之日期來計算，
                原告亦顯已遲延二個半月，被告主張本件應依上述買賣契約第六條
                第一項所約定之方式按日計算違約金，自屬有據。所餘者僅係考量
                該違約金所約定之數額是否過高？是否應予核減？之問題而已。
            ２、原告雖又主張：系爭房屋於交屋之後，其房屋原使用執照雖於八十
                五年八月十九日遭撤銷，然因本案被告於使用執照撤銷前業已完成
                交屋並陸續遷入居住使用，遂未積極配合辦理樓梯寬度之修改，嗣
                經原告一再與本案被告進行協調，惟由於已進住之部分承購戶業已
                自行增建，而更衍生出增建部分是否拆除恢復原狀，抑或辦理變更
                設計合法化及費用負擔等相關問題而拒不配合，嗣經雙方就賠償金
                額部分大致獲得共識，並於八十七年十二月十一日調解成立後，經
                承購戶之同意，始由原告派員進行增建處理及室內樓梯改建工程，
                惟嗣經主管機關派員查驗結果，卻又另發現有部分房屋之樓梯平台
                亦需進行修改，然本件被告卻不願再配合修改，嗣再經原告一再向
                主管機關陳情、溝通，始獲准先就已完成修改之十戶辦理查驗，最
                後，仍未配合取得使用執照包含本件被告在內之五戶，係於進入本
                案訴訟程序，經法官勸諭後，始同意配合修改樓梯平台，並於九十
                年十一月十五日重新取得（九０）南工使字第一０一七號使用執照
                ，是本件既係因被告拒不配合，致本件使用執照重新申請等作業遲
                延，則被告就本件使用執照重新取得之延宕，顯有可歸責事由，從
                而，被告主張計算逾期取得使用執照之「期間」，係自八十五年二
                月二十八日起至九十年十一月十五日止，亦不正確云云。惟查：被
                告乃房屋之買受人，其購屋之目的顯係欲取得房屋之所有權，豈有
                不配合原告派員施工改善樓梯淨寬缺失俾取得使用執照，進而辦理
                所有權移轉登記予被告之理？已難採信原告此部份之主張為真實。
                況依據原告所指前述事由觀之，被告亦僅係於系爭建物因房屋室內
                樓梯淨寬不足，導致使用執照於八十五年八月十九日遭台南市政府
                註銷後，因就房屋瑕疵賠償款、逾期完工賠償款、增建變更設計費
                、樓梯扶手補償款、面積短少補償款等款項之計算，與原告之意見
                尚有不一致，而與原告尚待磋商而已，不能因被告曾有意見與原告
                相左，即認被告係拒不配合辦理「重新取得使用執照作業」。此外
                ，再參酌被告亦曾與原告協議願負擔因房屋增建而補辦變更設計之
                作業費用，此亦為為原告所自承，且原告自八十五年八月十九日使
                用執照被註銷時起，至八十七年八月十五日止，約二年期間內，原
                告皆係忙於與建築主管機關溝通、協調，並於八十七年八月十五日
                即已取得解約退屋戶建物之使用執照，嗣直到八十七年十月初，原
                告始製發「問卷調查」，向被告徵詢有關樓梯扶手更換之事宜，且
                被告亦於八十七年底配合修改樓梯扶手為簡易不鏽鋼扶手，此亦為
                原告所自承，益徵被告應無拒不配合之情事甚明。原告主張其違約
                之「期間」應予扣減云云，尚非可採。
            ３、再按當事人得約定債務人於債務不履行時，應支付違約金；約定之
                違約金額過高者，法院得減至相當之數額，民法第二百五十條第一
                項，第二百五十二條分別定有明文，且此項核減，法院得以職權為
                之，亦得由債務人訴請法院核減。又約定之違約金是否過高，固應
                就債務人若能如期履行債務時，債權人可得享受之一切利益為衡量
                標準，然是否相當仍須依一般客觀事實、社會經濟狀況及當事人所
                受損害情形，以為酌定標準。依此，本院爰審酌：原告業於八十
                五年八月十九日將系爭房屋點交被告使用，則自八十五年八月十九
                日起，至九十年十一月十五日止，使用執照撤銷、重新取得之期間
                ，被告已居住、使用系爭房屋而竟然不必支付任何銀行貸款利息，
                顯然因使用執照撤銷而獲有不必支付貸款利息之利益，是依損益相
                抵之法則，被告於此段期間所受不必支付銀行貸款利息之利益，自
                應與其所受損害數額相抵。又系爭房屋確實業已完工，且曾經主
                管機關發給使用執照，之後僅係因樓梯寬度不足而遭撤銷，惟該房
                屋實際上已可供承購戶居住、使用，且被告亦已實際居住、使用，
                此種房屋使用執照核發後，因故遭撤銷而另重新取照之情形，實與
                房屋逾期未完工，根本從未取得使用執照，亦無法供買受人居住、
                使用之情形，不可相提並論等情，認為本件倘依上述「每逾一日，
                原告應按被告實付價款千分之一計算違約金予被告」之標準計算違
                約金，尚嫌過高，應予酌減為「每逾一日，原告應按被告實付價款
                千分之零點二計算違約金予被告」之標準計算，始屬適當。從而，
                本件有關「逾期取得使用執照賠償款」，應以壹佰零萬捌仟佰
                拾元為適當（被告已付價款0000000元×2/10000×2085日＝
                0000000 元）。
      （四）有關本件買賣價金請求應自何時起加計法定遲延利息之爭點部分：
            １、就此部分爭點，原告雖主張：依兩造買賣契約第四條第一款所約
                定「甲方（買方）接到乙方交屋通知時，於交屋期限內應將尾款交
                付乙方」等語，則被告於原告交屋之前，本即負有先給付價金尾款
                之義務，而原告業於八十五年八月十九日將房屋交付被告使用，則
                依買賣契約第四條第一款之約定，被告於交屋後即應負有給付價金
                尾款之義務。又系爭房屋於交屋之後，其房屋原使用執照雖於八
                十五年八月十九日遭撤銷，然因本案建築物係以聯合建造執照申請
                起造六十戶，所以原使用執照撤銷後，主管機關亦要求必須全部六
                十戶均完成修繕、補正，始同意派員進行查驗，惟本案被告於使用
                執照撤銷前業已完成交屋並陸續遷入居住使用，遂未積極配合辦理
                樓梯寬度之修改，嗣經原告一再與本案被告進行協調，惟由於已進
                住之部分承購戶業已自行增建，而更衍生出增建部分是否拆除恢復
                原狀，抑或辦理變更設計合法化及費用負擔等相關問題，嗣經雙方
                就賠償金額部分大致獲得共識，並於八十七年十二月十一日調解成
                立後，經承購戶之同意，始由原告派員進行增建處理及室內樓梯改
                建工程。惟嗣經主管機關派員查驗結果，卻又另發現有部分房屋
                之樓梯平台亦需進行修改，然本件被告卻不願再配合修改，經原告
                一再向主管機關陳情、溝通，始獲准先就已完成修改之十戶辦理查
                驗，並於八十九年二月三日重新取得（八九）南工使字第０一二二
                號使用執照，最後，仍未配合取得使用執照包含本件被告在內之五
                戶，係於進入本案訴訟程序，經法官勸諭後，始同意配合修改樓梯
                平台，並於九十年十一月十五日重新取得（九０）南工使字第一０
                一七號使用執照，嗣並於九十一年四月十六日完成第一次所有權登
                記作業。原告重新取得使用執照之後，雖一再通知被告應配合辦
                理過戶登記及銀行抵押貸款作業，惟被告均拒絕辦理，嗣係直到九
                十一年七月中旬以後，被告等才陸續配合辦理過戶並抵押貸款，銀
                行貸款嗣始分別於九十一年八月下旬至九月初之間撥款。本件既
                係因被告拒不配合辦理重新取得使用執照作業，導致後續之第一次
                所有權登記、移轉所有權登記、銀行貸款抵押登記，均無從辦理，
                且原告雖已一再催洽被告配合辦理產權移轉登記及銀行抵押貸款之
                作業，並已讓步同意被告自己決定抵押貸款之金額，先給付部分價
                金尾款，其餘不足部分俟本案判決確定價金尾款數額後再行結算、
                給付，然被告卻無意配合辦理，則被告自應就買賣價金尾款之給付
                ，負遲延責任而加給法定遲延利息。
            ２、惟按給付有確定期限者，債務人自期限屆滿時起，負遲延責任；給
                付無確定期限者，債務人於債權人得請求給付時，經催告而未為給
                付，自受催告時起，負遲延責任；因不可歸責於債務人之事由，致
                未為給付者，債務人不負遲延責任，民法第二百二十九條第一、二
                項及第二百三十條均有明文。查依據系爭買賣契約第四條第一款之
                約定，被告（即買方）於接到原告（即賣方）交屋通知時，固應於
                交屋期限內將尾款交付原告，惟兩造所不爭之系爭買賣契約書第四
                條第二項約定：「前款尾款如由甲方以金融機構之貸款給付時，由
                甲、乙雙方另立委辦房地貸款契約書（附件三），由乙方依約定代
                理甲方辦妥一切貸款手續」，及兩造間確有另立「委辦房地貸款契
                約書」（即主契約書之附件三）等情觀之，被告上開給付尾款之義
                務，乃係委託原告代向金融機構申辦貸款，並於貸款核准後，由貸
                款機構直接撥入原告指定之銀行帳戶，作為尾款給付之方式，是本
                件除非有上開委辦貸款契約書第六條所約定，因法令變更或因被告
                貸款條件不合或其他不可歸責於原告之因素，致無法獲得貸款之情
                形時，尾款之清償期始屆至。是原告逕以系爭買賣契約第四條第一
                款之約定，而認被告於接到原告交屋通知時，即有交付尾款予原告
                之義務，已非可採。
            ３、又向金融機構申辦貸款，勢必需要被告提供其所有之本件買賣房地
                為擔保品設定抵押權予該金融機構，乃本件原告所售建物，竟因房
                屋室內樓梯淨寬不足，導致使用執照於八十五年八月十九日遭台南
                市政府註銷，因而無法辦理建物保存登記，此為兩造所不爭，則因
                該事由導致無法辦理系爭建物保存登記，並致使原告無法取得系爭
                尾款，自難認係因可歸責於被告之事由所致，依上說明，自難令被
                告就該尾款之給付，負遲延之責。況本件原告於起訴時猶未取得系
                爭房屋使用執照，嗣係遲至訴訟中之九十年十一月十五日始取得，
                此為原告所自承，甚至原告於取得使用執照之後，另又因建物花台
                之面積登記有誤，而一再延誤系爭建物辦理所有權移轉登記與抵押
                登記之時機，嗣係遲至九十一年八月底至九月初，始分別將房屋所
                有權移轉登記予被告，此亦為原告所不爭，則依上說明，在原告囑
                請地政機關「完成本件建物之花台加註登記之前」（即九十一年六
                月十四日之前），被告既然顯無從以該房屋為擔保品向金融機構申
                辦貸款，此並據證人即受託辦理本件過戶登記與抵押登記之土地代
                書黃美惠到庭結證綦詳（見本院九十二年二月二十四日言詞辯論筆
                錄），則在此之前，自難令被告就該尾款之給付，負遲延之責。
            ４、原告雖又主張：被告有前述拒不配合辦理「重新取得使用執照作業
                」之情事云云。惟此已為被告所否認，並辯稱：被告乃房屋之買受
                人，其購屋之目的當欲取得房屋之所有權，豈有不配合原告派員施
                工改善樓梯淨寬缺失，俾取得使用執照，進而辦理所有權移轉登記
                予被告之理等語在卷，已難採信原告此部份之主張為真實，況依據
                原告所指前述事由觀之，被告亦僅係於系爭建物因房屋室內樓梯淨
                寬不足，導致使用執照於八十五年八月十九日遭台南市政府註銷後
                ，因就房屋瑕疵賠償款、逾期完工賠償款、增建變更設計費、樓梯
                扶手補償款、面積短少補償款等款項之計算，與原告之意見尚有不
                一致，而與原告尚待磋商而已，不能因被告曾有意見與原告相左，
                即認被告係拒不配合辦理「重新取得使用執照作業」，此外，再參
                酌被告亦曾與原告協議願負擔因房屋增建而補辦變更設計之作業費
                用，此亦為為原告所自承，益徵被告應無任何阻礙原告辦理重新申
                領使用執照之情事。更何況縱認被告確有原告所主張拒不配合辦理
                「重新取得使用執照作業」之情事，以原告自承：被告同意原告派
                員進行增建處理及室內樓梯改建工程後，嗣經主管機關派員查驗結
                果，另又發現有部分房屋之樓梯平台亦需進行修改，且系爭建物於
                九十年十一月十五日取得使用執照之後，另又因建物花台之面積登
                記有誤，而一再延誤系爭建物辦理所有權移轉登記與抵押登記之時
                機，嗣係遲至九十一年六月十四日始完成花台加註登記作業等情觀
                之，亦難認該拒不配合辦理「重新取得使用執照作業」之情事，與
                原告遲未取得系爭尾款（即抵押貸款）之間，係有相當因果關係，
                蓋縱使當初被告已完全聽命於原告，仍無從避免原告派員進行增建
                處理及室內樓梯改建工程後，經主管機關派員查驗結果，卻又發現
                有部分房屋之樓梯平台亦需進行修改之結果，亦無從避免系爭建物
                於九十年十一月十五日取得使用執照之後，另又因建物花台之面積
                登記有誤，而一再延誤系爭建物辦理所有權登記時機之結果。
            ５、原告雖再主張：被告於原告重新取得系爭房屋使用執照之後，尚有
                拒絕配合辦理過戶登記及銀行抵押貸款作業之情事云云。惟此亦為
                被告所否認，而經傳訊受託辦理本件過戶登記與抵押登記之證人黃
                美惠到庭，證稱：「（問：系爭房屋是於九十一年四月十六日才完
                成保存登記的嗎？）是的」、「（問：為何會拖到這麼晚才完成保
                存登記？）因為增建部分地政事務所部分表示有問題，然後補正圖
                面資料之後，一直到九十一年四月十六日才完成保存登記」、「（
                問：依照你過去辦理過戶及貸款經驗，如果完成保存登記後，由代
                書通知承購戶，前來辦理手續，一直到過戶及抵押貸款撥貸，中間
                約需多久的時間？）約二十個工作天可以完成，這二十個工作天必
                須扣除例假日，可是像原告台灣糖業股份有限公司這樣，必須要送
                交總公司用印，則必須要再加七個工作天」、「（問：完成保存登
                記後，被告有無前往你的代書事務所，協同辦理過戶申貸手續？）
                是九十一年六月十日前來我的事務所」、「（問：當天被告是否有
                將全部資料交給你？）有關登記的身分證資料有繳交，但印章沒有
                交，但被告有聲明，所有交給代書的證件資料，只是暫交代書保管
                ，必須等候被告表示同意使用時，代書才可以拿來使用」、「（問
                ：被告是後來直到何時才向代書表示可以使用上開所交付的證件資
                料？）九十一年七月十六日」、「（問：九十一年七月十六日以後
                ，是否還有發生因為花台面積錯誤，而重新辦理測量的情事？）沒
                有。花台部分是九十一年六月十四日辦理加註登記，花台的登記與
                是否有增建無關，因為花台部分面積，依照八十五年間的登記規定
                ，可以登記為附屬建物，但是依照現在的登記規定，花台面積不屬
                於附屬建物一部分，地政在辦理保存登記時，沒有將花台面積計入
                ，我們事後發現，有通知地政，所以地政才將花台面積於九十一年
                六月十四日辦理加註登記，因為系爭建物建照核准於八十三年間，
                應該適用原有的登記規定。本件被告的花台面積有辦理加註登記，
                是於九十一年六月十四日辦理加註登記」、「（問：你所說因為增
                建而導致拖延到九十一年四月十六日才辦理保存登記，你所謂增建
                ，是指什麼意思？）使用執照領取日是九十年十一月十九日，代書
                在九十年十一月二十八日送到地政機關辦理保存測量登記，九十年
                十二月二十一日地政測量人員認為在圖面上需要加註資料，我們就
                把地政測量人員的意見轉告建築師，然後建築師就去辦理，直到九
                十一年三月四日建築師才給我們更正後的竣工圖，然後我們才重新
                送件，辦理保存登記」、「（問：從九十年十一月十九日領到使用
                執照，直到九十一年四月十六日辦好保存登記為止，被告有無應該
                配合辦理保存登記，而沒有配合的情事？）沒有，被告不需要配合
                」、「（問：被告在九十一年七月十六日均同意辦理過戶及貸款事
                宜，自九十一年七月十六日起，至各戶都辦妥過戶及貸款為止，被
                告有無應該配合辦理，而沒有配合的情事？）沒有」、「（問：你
                剛才所說，被告自九十一年七月十六日起，至各戶都辦妥過戶及貸
                款為止，被告都有配合的情事，是否僅指配合代書作業部分，究竟
                有無包含配合銀行貸款部分？）過戶登記部分，都沒有拖延到，至
                於各個承購戶過戶的時間不同，是因為銀行通知被告乙○○於九十
                一年八月十九日對保，被告乙○○於九十一年九月五日才去對保，
                所以有拖延一些時日」、「（問：就你所知，被告乙○○辦妥貸款
                的時間雖然有比較晚，但有無被告不配合銀行辦理貸款的情事？）
                被告都有配合辦理」等語綦詳（參見本院九十二年二月二十四日言
                詞辯論筆錄），堪認被告於原告重新取得系爭房屋使用執照之後，
                應該並無拒絕配合辦理過戶登記及銀行抵押貸款作業之情事，原告
                此部份之主張，亦不足採。
            ６、系爭房屋在原告囑請地政機關完成本件建物之花台加註登記之前（
                即九十一年六月十四日之前），被告既然顯無從以該房屋為擔保品
                向金融機構申辦貸款；且依據黃美惠代書過去辦理過戶及貸款之經
                驗，本件保存登記完成後，倘由代書通知承購戶前來辦理手續，直
                到過戶及抵押貸款撥貸為止，中間約需二十七個工作天（即五點四
                週──約三十八日）的作業時間，均詳如前述，本院爰認本件被告
                應自九十一年七月二十二日起（即自九十一年六月十四日再過三十
                八日起），始有給付系爭尾款之義務。從而，自九十一年七月二十
                三日起，被告倘仍未給付本件買賣價金尾款，始應加給法定遲延利
                息，原告主張應自本件起訴狀繕本送達翌日起加計法定遲延利息云
                云，尚非可採。
      （五）依上所述之抵扣原則與金額，並計算本件兩造所不爭執之抵扣項目與金
            額結果，本案被告所應給付之買賣價金尾款，應為：被告乙○○所購買
            編號F27房屋，總價捌佰捌拾捌萬元，已付價款貳佰肆拾玖萬元，扣減
            兩造成立調解之房屋瑕疵修補賠償款伍拾萬柒仟貳佰伍拾肆元，另加
            計補辦增建部分合法化變更設計費用貳萬陸仟伍佰壹拾伍元，再扣減原
            告應補貼被告之重購退稅補償款拾肆萬零捌佰陸拾伍元（以上為兩造
            所不爭），再扣減前述樓梯扶手補償款三萬元，再扣減前述面積誤差（
            不足）找補金額貳拾壹萬零伍佰伍拾肆元，再扣減前述逾期取得使用執
            照賠償款壹佰零萬捌仟佰拾元，則被告於九十一年七月二十二日
            本應給付尾款肆佰貳拾伍萬玖仟伍佰壹拾貳元（0000000－0000000－
            000000＋00000－000000－00000－000000－0000000＝0000000）。而在
            此之前，被告乙○○又已於九十一年七月十六日交付面額二百六十萬六
            千三百五十元之支票乙紙予原告，已於九十一年七月十九日兌現，此為
            兩造所不爭，則被告乙○○清償該二百六十萬六千三百五十元自應全數
            抵充本件價金尾款，經抵充後尚餘尾款壹佰陸拾伍萬仟壹佰陸拾貳元
            （0000000－0000000＝0000000）。又被告乙○○以系爭房地辦理銀行
            抵押貸款，銀行係於九十一年九月十一日撥款二百萬元予原告，此亦為
            兩造所不爭，則被告乙○○所清償之上開二百萬元，自應先抵充以壹佰
            陸拾伍萬仟壹佰陸拾貳元為本金，自九十一年七月二十三日起，至部
            分清償前一日即九十一年九月十日止共計四十九日之法定遲延利息，計
            壹萬壹仟零玖拾柒元（0000000×5%÷365×49≒11097），則該二百萬
            元於抵充利息壹萬壹仟零玖拾柒元之後，尚可抵充價金之數額為壹佰玖
            拾捌萬捌仟玖佰零元（0000000－00000＝0000000）。故被告所給付
            予原告之系爭買賣價金尾款數額，較其所應給付之買賣價金尾款多出
            拾萬伍仟柒佰肆拾壹元（0000000－0000000＝335741），從而，被告
            乙○○本件即已無再行給付尾款予原告之義務矣。
  四、綜上所述，本件被告已無再行給付尾款予原告之義務。從而，原告本於買賣契
      約之法律關係，訴請被告給付買賣價金尾款云云，自屬無據，其訴應予駁回。
      又原告本案之請求既經駁回，則其假執行之聲請亦失所附麗，爰併予駁回。
參、實體部分（反訴部分）：
  一、本件被告即反訴原告提起反訴係主張：依據上開本訴部分所述，兩造雖於右揭
      時地訂約買賣系爭房屋土地，然將被告即反訴原告所購買系爭房地之總價款，
      扣減兩造成立調解之房屋瑕疵修補賠償款，另加計補辦增建部分合法化變更設
      計費用，再扣減原告應補貼被告之重購退稅補償款，再扣減樓梯扶手補償款，
      再扣減面積誤差（不足）找補金額，再扣減逾期取得使用執照賠償款結果，被
      告即反訴原告業已溢付買賣價金陸拾萬捌仟玖佰捌拾捌元予原告即反訴被告
      ，爰提起反訴請求原告即反訴被告返還溢付之買賣價金陸拾萬捌仟玖佰捌拾
      捌元，及自反訴起訴狀繕本送達翌日起至清償日止之法定遲延利息等語。
  二、原告即反訴被告則以：依據上開本訴部分所述，兩造雖於右揭時地訂約買賣系
      爭房屋土地，然將被告即反訴原告所購買系爭房地之總價款，扣減兩造成立調
      解之房屋瑕疵修補賠償款，另加計補辦增建部分合法化變更設計費用，再扣減
      原告應補貼被告之重購退稅補償款，再扣減面積誤差（不足）找補金額，再扣
      減逾期取得使用執照賠償款結果，被告即反訴原告所給付予原告即反訴被告之
      買賣價金尾款，尚有不足額，所以，被告即反訴原告主張渠已溢付買賣價金陸
      拾萬捌仟玖佰捌拾捌元予原告即反訴被告等語，自非實在，爰求為判決駁回
      反訴原告之反訴等語。
  三、查依據上開本訴部分所載，經計算兩造間之抵扣項目與金額結果，被告即反訴
      原告所給付予原告即反訴被告之系爭買賣價金尾款數額，較其所應給付之買賣
      價金尾款多出拾萬伍仟柒佰肆拾壹元（0000000－0000000＝335741），從
      而，反訴原告請求反訴被告返還溢付之買賣價金陸拾萬捌仟玖佰捌拾捌元，
      及自反訴起訴狀繕本送達翌日起至清償日止之法定遲延利息，就其反訴請求反
      訴被告給付拾萬伍仟柒佰肆拾壹元，及自九十二年一月四日（反訴起訴狀
      繕本送達翌日）起至清償日止，按年息百分之五計算之利息之部分，為有理由
      ，應予准許。逾此範圍所為之請求，為無理由，應予駁回。
肆、兩造其餘主張及所提證據，與本院上開論斷無涉或無違，爰不予一一贅述，附此
    敘明。
伍、據上論結，本件原告之本訴為無理由，反訴原告之反訴為一部有理由，一部無理
    由，並依民事訴訟法第七十八條、第七十九條但書，判決如主文。
中      華      民      國    九十二    年      三      月      十      日
                                臺灣臺南地方法院民事第三庭
~B法      官  王金龍
右為正本係照原本作成
如對本判決上訴，須於判決正本送達後二十日內向本院提出上訴狀。
中      華      民      國    九十二    年      三      月      十七    日
~B法院書記官  張淑珍


司法院資訊處製作；財團法人民間司法改革基金會備份。
